【裁判字號】    96,建上,46
【裁判日期】    980714
【裁判案由】    給付工程款
【裁判全文】
臺灣高等法院臺中分院民事判決          96年度建上字第46號
上訴人即附  健峰營造有限公司
帶被上訴人
法定代理人  丁○○
訴訟代理人  陳世煌律師
訴訟代理人  黃俊昇律師
被上訴人即  彰化縣政府
附帶上訴人
法定代理人  乙○○
訴訟代理人  甲○○
訴訟代理人  戊○○
訴訟代理人  胡宗智律師
受告知訴訟
人          朝泰工程顧問有限公司
                        2樓
法定代理人  丙○○
                        2樓
上列當事人間請求給付工程款事件，上訴人對於中華民國96年6
月20日臺灣彰化地方法院92年度建字第12號第一審判決提起上訴
，被上訴人亦為附帶上訴，本院於98年6月30日言詞辯論終結，
判決如下：
    主  文
原判決關於駁回上訴人下項之訴及訴訟費用負擔之裁判均廢棄。
前開廢棄部分，被上訴人應再給付上訴人新台幣拾萬捌仟柒
佰肆拾元及自民國九十二年七月三十日起至清償日止按年息百分
之五計算之利息。
上訴人其餘上訴及被上訴人之附帶上訴均駁回。
第一、二審訴訟費用（含附帶上訴）由上訴人負擔百分之九十八
，餘由被上訴人負擔。
    事實及理由
壹、程序方面
一、按當事人喪失訴訟能力或法定代理人死亡或其代理權消滅者
    ，訴訟程序在有法定代理人或取得訴訟能力之本人，承受其
    訴訟以前當然停止。又承受訴訟人，於得為承受時，應即為
    承受之聲明；民事訴訟法第170條、第175條第1項定有明文
    。本件被上訴人即附帶上訴人彰化縣政府之法定代理人，原
    為翁金珠，於原審審理中已變更為乙○○，並由乙○○具狀
    聲明承受訴訟在案（見原審卷四第79頁），依前揭法條規定
    ，核無不合，先予敘明。
二、次按被上訴人於言詞辯論終結前，得為附帶上訴。但經第三
    審法院發回或發交後，不得為之。附帶上訴，雖在被上訴人
    之上訴期間已滿，或曾捨棄上訴權或撤回上訴後，亦得為之
    。民事訴訟法第460條第1、2項定有明文。本件上訴人即附
    帶被上訴人健峰營造有限公司（下稱上訴人）合法提起上訴
    後，而被上訴人即附帶上訴人彰化縣政府（下稱被上訴人）
    雖逾上訴期間未予上訴，嗣於本院言詞辯論終結前具狀提起
    附帶上訴，經核於法相符，應予准許。
三、第按在第二審為訴之變更或追加，因涉及審級利益之問題，
    原則上非經他造同意，固不得為之，但請求之基礎事實同一
    者，則不在此限；民事訴訟法第二百五十五條第一項第二款
    、第四百四十六條第一項但書分別定有明文。又「不變更訴
    訟標的，而補充或更正事實上或法律上之陳述者，非為訴之
    變更或追加」，同法第二百五十六條、第四百六十三條亦定
    有明文。查上訴人於原審起訴之初，原係依據系爭工程契約
    第三條之約定及民法第二百四十五條之一締約過失損害賠償
    請求權，分別作為其剩餘土處理費361萬673元請求及開挖安
    全措施費619萬2483元請求之請求權基礎。嗣於本院審理時
    ，就上開二項請求，併主張依民法第二百二十七條之二第一
    項情事變更之法律關係為同一之請求，就廢土處理費部分，
    另又追加依民法第四百九十條、第四百九十一條之規定而為
    競合請求，核均屬訴之追加（見本院卷三第18頁），雖該等
    追加之訴經被上訴人表示不同意，惟與上訴人於原審所主張
    之其為配合被上訴人於90年9月12日系爭工程進行中，所為
    超出契約之要求，致增加費用之支出；及被上訴人應給付其
    於系爭工程契約約定外之其他區段施作鋼鈑樁所支出之費用
    等基礎事實同一，揆諸前揭開法文規定，核無不合，應予准
    許。此外，就其停工期間額外支出費用之請求部分，上訴人
    於本院已補充係依據民法第二百二十七條之二第一項情事變
    更之法律關係而為請求，核屬不變更訴訟標的，而補充法律
    上之陳述，依前揭法條規定，亦無不合，均應予准許。至上
    訴人就鋼鈑樁及停工損失部分，雖一度具狀追加債務不履行
    之損害賠償為請求權之基礎（本院卷三第22頁），但嗣已於
    本院97年5月8日準備程序期間則捨棄此部分之主張（同前第
    36頁），故債務不履行之法律關係即不在本院審理之範圍。
四、末按當事人得於訴訟繫屬中，將訴訟告知於因自己敗訴而有
    法律上利害關係之第三人。民事訴訟法第65條第1項定有明
    文。本件上訴人主張訴外人朝泰工程顧問有限公司（下稱朝
    泰公司）係被上訴人就系爭石笱排水改善工程（第八期）所
    委託之監造單位，為本件訴訟之法律上利害關係人，故以書
    狀請本院為訴訟之告知等語，由上訴人主張之情形，依其主
    張之事實衡諸前開條文規定尚無不合，爰依上訴人之請求，
    將本件訴訟告知朝泰公司，併予敘明。
貳、實體方面
一、上訴人方面：上訴人起訴主張：
(一)、關於不當扣減系爭工程款401萬4879元及剩餘土處理費361萬
    673元之請求部分：
  1.緣上訴人於89年7月8日與被上訴人訂立石笱排水改善工程（
    下稱系爭工程）第八期契約（下稱系爭契約），雙方約定工
    程款為新台幣（下同）8890萬元，而該工程業經被上訴人完
    成初驗、復驗、再復驗而驗收完畢，足認上訴人已依約履行
    完畢，被上訴人依系爭契約自應給將未付之工程款給付上訴
    人，詎被上訴人竟將之不當扣減廢土運棄費385萬036元及代
    墊空污費16萬4843元，蓋依工程合約書施工規範總則土方及
    基礎工程第6條餘土處理約定「殘餘土須運至指定點堆置」
    ，其中「指定點」應是經指定的地點，即雙方約定上訴人將
    殘餘泥土運至經被上訴人具體指定的地點堆置；而因被上訴
    人不能依約指定地點，乃於89年8月17日施工協調會決議「
    棄土計畫可依施工階段分期辦理，惟施工前需先報備，否則
    不准施工」，上訴人依此呈報剩餘土運除計畫書，並依此實
    施並未違反，此有監造人朝泰公司呈報被上訴人之90年7月
    29日90朝第0726號函即可證明。然被上訴人於90年9月12日
    召開「過溝排水改善工程（第三期）及石笱排水改善工程（
    第八期）廢棄土方處理情形研商會」，突指示：系爭工程有
    關廢方運棄項目，其棄土請承包商覓妥合法棄土場，或依彰
    化縣營建工程剩餘土石方資源處理及堆置場設置管理補充規
    定申請許可，否則廢方運棄費將予扣除。此顯已逾上揭契約
    之約定，而將契約未約定之責任強加於上訴人，且上開研商
    會之結論只是被上訴人單方面的意思表示，並為上訴人所反
    對，自不生任何效力。雖上訴人再三主張仍應依約行之，但
    為被上訴人所拒，並堅持其指示，上訴人不得已為配合被上
    訴人上開超出系爭約定之要求，只得依該指示辦理，因而增
    加費用之支出，諸如土方處理、勞工安全衛生設備管理費、
    包商利潤管理費、承包商品質管制作業費、營業稅等共361
    萬673元。嗣被上訴人竟以上訴人未覓妥合法棄土場，或未
    依「彰化縣營建工程剩餘土方、石方資源處理及堆置場設置
    管理補充規定」提出申請許可為由，將廢土運棄費予以扣減
    ，顯係就系爭契約未約定之事由，於系爭工程進行中責之於
    上訴人，並進而扣減工程尾款，自非有理由。
  2.另系爭契約第29條之約定亦僅敘明上訴人應先行墊交空污費
    ，而被上訴人於上訴人未做好環保措施且造成環境污染時，
    始得自工程尾款中扣抵上訴人應納之罰鍰而已。然上訴人並
    未導致公害污染，被上訴人自不得扣款。且彰化縣政府環境
    保護局92年3月17日彰環二字第0920006592號函，僅略謂業
    主於申報營建工程空氣污染防制費時未提出空氣污染防制措
    施計畫書2份，而業主是被上訴人，是被上訴人應辦理有關
    手續而非上訴人，況上訴人曾提出營建工程空氣污染防制措
    施承諾書，然彰化縣環境保護局表示應由彰化縣政府承諾提
    送，而將承諾書檢還，故被上訴人未依規定提送承諾書，致
    空污費未能退還，竟又處上訴人罰款，亦與系爭契約29條約
    定不合。
  3.綜上，被上訴人以上訴人廢土運棄未依約定處理、及違反系
    爭契約第29條為由，分別自系爭工程款扣減廢土運棄費385
    萬036元及代墊空污費16萬4843元，其扣減均無理由，上訴
    人依據系爭契約，自得請求被上訴人給付該遭不當扣減之工
    程款共計401萬4879元，且其遲延利息應自92年1月15日受領
    其餘尾款時起算。又於上訴人訂約並實施承攬工作中，被上
    訴人突於90年9月12日單方面作上揭之要求，實有違誠信原
    則，而有關系爭工程廢土運棄之單價只為土方運輸費用，並
    無剩餘土處理之費用；況依目前工程實務見解，縱認系爭工
    程契約屬總價承包者，然因被上訴人就所訂之圖說、工作項
    目、數量既未能精確予以編列、說明或估算工作項目及數量
    ，且本件係增加原所無之項目，則上訴人就工程之實作數量
    自得依系爭契約第3條「...詳細表附後，如有增減按照實際
    數量結算」之約定、民法第490條、第491條第1項及民法第
    227條之2情事變更原則之規定，請求被上訴人給付此一工程
    款。
(二)、關於開挖安全措施費619萬2483元之請求部分：
  1.查系爭工程施工圖只就周邊建築物及橋樑施工中安全性列有
    安全措施（鋼鈑樁），至其餘區段則為設計安全措施，且被
    上訴人於發包時並無提供地質鑽探資料以使廠商瞭解地質狀
    況，雖依據營造安全衛生設施標準第五章第64條第1款、第
    71條之規定，凡在一定深度且有崩塌之虞者應設擋土支撐，
    然上訴人因被上訴人係政府機關，對上開建築法規應深為知
    悉，當不致為違法之設計，因而相信其餘區段並無崩塌之虞
    ，無須另設計安全措施之必要，乃依一般土木工程之通則，
    按實際數量結算之原則，與之訂立系爭契約。嗣上訴人於現
    場施工開挖時，才發現系爭工程之地質為軟弱之泥土層，含
    水量甚高，又非透水性土質，無法點井抽水穩定地質，開挖
    深度至3公尺即產生滑動及崩塌，何況系爭工程開挖深度需
    達6公尺至6.5尺之深度，且縱然開挖面於土地使用範圍內而
    採較緩和之坡度，仍無法完成開挖作業，並逐漸造成鄰旁土
    地塌陷流失，損害他人之土地、財產，另人員施工時，亦有
    不可抗拒之危險，上訴人乃報告監造人之朝泰公司，並聲請
    被上訴人辦理增加全線擋土牆及橋樑基礎開挖安全措施（鋼
    鈑樁）數量以配合實際需要，但被上訴人以擋土排水施工說
    明書第1條之約定為由，不同意上訴人之聲請。
  2.按被上訴人為工程設計時，必應已查勘工地充分了解當地情
    形，且應知悉其餘區段土質為軟弱之泥土層，含水量甚高，
    但其就此重要事項於契約未成立前應告知，能告知而不告知
    承包商，致上訴人與之訂立系爭契約，顯係以違反誠實及信
    用方法訂立系爭契約，導致上訴人在合約約定設施鋼鈑樁路
    段（總距離1,041公尺，包含其後增加之455公尺）外之其他
    區段，需另再施作鋼鈑樁長達2,151.1公尺，支出費用619萬
    2483元，而受有相當於增設部分工程費用之損害，依民法第
    245條之1第2項之規定，於系爭契約成立後，仍得向被上訴
    人請求賠償；此外，亦得依系爭契約第3條前段之約定請求
    被上訴人給付工程款，或依民法第227條之2第1項情事變更
    原則請求被上訴人增加給付，屬請求權之競合而合併主張之
    。至擋土排水施工說明書第1條約定及系爭契約第3條但書之
    約定，將設計不當之責任加諸於上訴人，已有悖誠信原則，
    且為規避被上訴人之責任，而將其責任加重於上訴人，對上
    訴人有重大不利益，而顯失公平，依民法第247條之1之規定
    及誠實信用原則、先契約義務之法理，上開約定自應無效。
(三)、關於停工期間額外支出費用331萬8531元之請求部分：
  1.查系爭工程進行中因可歸責於被上訴人之事由致停工三次，
    共316天，其中第一次停工為89年7月13日至89年10月19日計
    99天，係因施工區間發現用地徵收及地上物查估工作未完成
    ，且就用地鑑界，地政事務所於89年10月19日始完成；而第
    二次停工為90年6月19日起179天，係因被上訴人地上物補償
    費作業尚未完成，工程要徑作業無法進行；另第三次停工為
    91年4月9日起38天，係因辦理第二次變更設計須俟水利署同
    意變更設計，而之所以有該第二次變更設計乃被上訴人同意
    居民及立法委員服務處陳情變更堤頂道路寬度，並通知上訴
    人所致。而上訴人於上揭停工期間因而額外支出費用，有：
    員工薪資179萬666元、伙食費9萬4800元、例費3萬3326元、
    臨時工柵及倉庫租費11萬5972元、工程保險費3萬9308元、
    工地安全維護費11萬5972元、環境衛生維護費5萬7986元、
    勞工安全衛生設備管理費73萬1761元及履約差額保證金手續
    費33萬8740元，共受有331萬8531元損害。
  2.本案之停工事由既可歸責於被上訴人，且於停工期間被上訴
    人仍負有工地維護安全及管理工地之義務，而上開所造成之
    費用之損失並非當時所得預料，且此不因上訴人同意展期停
    工而受影響，上訴人自得依民法第227條之2第1項情事變更
    原則之規定，請求被上訴人增加給付上揭停工期間所支出之
    人事及工地雜支費用。
(四)、為此，爰依系爭工程契約、承攬契約、民法第245條之1第2
    項締約過失損害賠償及第277條之2第1項情事變更原則等法
    律關係提起本訴，並聲明求為判命被上訴人應給付上訴人
    1713萬6千元，及其中401萬4879元自92年1月15日起、其中
    1312萬1121元自起訴狀繕本送達翌日起，均至清償日止，按
    年息5%計付利息之判決。並陳明願供擔保以宣告假執行。
二、於本院補充陳述：
(一)、被上訴人扣減廢土運棄費385萬36元並無理由。
  1.查上訴人確實有依89年10月17日施工協調會之決議提報棄土
    計劃書，並依此實施並未違反，而被上訴人亦確實未指定餘
    土堆置地點，且事後擔任監造（含監工）之朝泰公司亦有依
    剩餘土計劃書抽查剩餘土方流向，抽查結果均與計劃書相符
    等情，此由監造人朝泰公司所發送予被上訴人函文均可資證
    明。至被上訴人雖主張須依「營建廢棄土處理方案」及「彰
    化縣營建工程剩餘土石方資源處理及堆置場設置管理補充規
    定」等規定處理廢棄土云云，惟查：(1)依系爭土方及基礎工
    程第6條約定「餘土處理殘餘泥土，須運至指定點堆置」文
    義，係指雙方約定上訴人將殘餘泥土運至經被上訴人具體指
    定的地點堆置。被上訴人辯稱「指定點堆置」係指須符合內
    政部營建剩餘土石方處理方案規定之土資場或「彰化縣營建
    工程剩餘土方石資源處理及堆置設置管理補充規定之棄土場
    」云云，已違反上開約定明確的文義所為之解釋，自屬無理
    由。(2)又系爭契約所附之承包商估價單有「廢方運棄」，單
    價分析表中有「廢方傾卸卡車」等二項目，並無「廢土處理
    」之項目；而廢方運棄、廢方傾卸卡車二項目僅係因合約規
    定「所有開挖餘土須運至甲方監工人員指定之位置運棄」方
    有此二項目，則由此更可證明，原合約並未規範或指定應尋
    合法廢土場處理剩餘土方。(3)再上揭「營建廢土處理方案」
    及「彰化縣營建工程剩餘土石方資源處理及堆置場設置管理
    補充規定」乃內政部、被上訴人所訂頒之行政命令，主要係
    規範棄土場之申請、設置、審核、管理及廢棄土處理等相關
    事項，用以拘束主管機關之一方，而其並不拘束其相對人，
    此觀之系爭契約第5條關於契約範圍之約定，並無上揭方案
    二(二)及補充規定第十條所示之於「投標文件」、「招標文件
    」、「合約」明確載明剩餘土石方之處理方式、權責與罰責
    自明。(4)另上訴人之法定代理人丁○○於被上訴人於90年9
    月12日召開之協調會固然有在場，然在場並不表示即同意由
    被上訴人所作成之會議結論，且該會議結論為被上訴人單方
    面事後所製作，亦不能證明上訴人法代於會議當時確有與被
    上訴人達成結論。況上訴人於該次會議召開後，收受會議之
    結論後，即於90年9月26日以90健工字第30號函，明確向被
    上訴人表示不接受被上訴人單方面所做成之會議結論，而仍
    應依合約規定辦理。綜上，被上訴人依契約約定外之補充規
    定認上訴人違反該補充規定，並無理由。
  2.再者，系爭契約之目的在於承攬石笱排水改善工程（第八期
    ），只要上訴人能將工程完成交付予被上訴人，承攬契約即
    係履行，故上訴人於承攬契約中所負之主給付義務，乃為排
    水改善工程（第八期）之完成。至被上訴人所謂之合法棄土
    場，於本件承攬中，非屬達成契約之必備條件，則既不妨礙
    本件契約目的之達成，此另行約定之附隨義務要非被上訴人
    主給付義務之對待給付，尚無同時履行抗辯之可言，被上訴
    人不得以上訴人未履行覓妥合法棄土場之附隨義務為由，拒
    絕給付系爭尾款。況系爭契約中根本未約定此附隨義務，已
    如上述。則上訴人將廢土運棄費3,850,036元全數扣除，並
    無理由。
  3.退步言，縱認應受上揭行政命令之規範，則考諸上揭行政命
    令之主要目的皆在於控制廢棄土方之流向，以避免承包商隨
    意非法傾倒工程棄土，造成環境嚴重污染之災害，則本案5
    萬8437立方米之餘土，其中3萬6797立方米由金中山窯業股
    份有限公司處理部分，符合彰化縣營建工程剩餘土石方資源
    處理及堆置場設置管理補充規定第11條之規定，並無問題；
    至其餘2萬1640立方米由建中工程股份有限公司公司於車測
    中心試車場部分，若認不符合彰化縣營建工程剩餘土石方資
    源處理及堆置場設置管理補充規定第11條規定所示要件，然
    依第13條、14條工程需求剩餘土石方資源者亦得收受剩餘土
    石方，則上訴人依已呈報之運除計畫書送至建中公司所承包
    之財團法人車輛研究測試中心試車場綠化工程，而被上訴人
    亦已收受該計畫書，且該工程係作為綠化用，根本未造成環
    境污染，從而，通觀上揭行政命令之目的及兩造所訂契約本
    旨之結果，諸如諸上訴人之舉並未造成環境污染，且可供資
    源之轉換利用暨兩造間之利益等情，上訴人縱將棄土交由金
    中山窯業股份有限公司燒成窯土或建中工程股份有限公司供
    作車測中心綠化工程使用，被上訴人亦不得遽以扣除尾款，
    較符合契約本旨及公平合理原則。
(二)、被上訴人扣減上訴人代墊空污費16萬4843元亦無理由。
  1.查彰化縣政府環境保護局92年3月17日彰環2字第0920006592
    號函文所載之「業主」是被上訴人，故被上訴人應辦理有關
    手續而非上訴人。況空污費繳納後即進公庫，並不會因為工
    程完工後再將全部金額退還；所謂辦理退費係指若已預先繳
    納之費用，若事後因工程範圍減少或金額減少或其他因素而
    減少時，才會有辦理退費之情形。而本案實際上亦有因此而
    減少費用18,510元，僅因上訴人係分二期繳納，故並無辦理
    退費；且該「空氣污染防制措施計劃書」提出之時點，為申
    報空氣污染防制費時即應提出，並非退費時，而依雙方契約
    約定，上訴人僅代被上訴人墊繳空污費，並非連空氣污染防
    制措施計劃書及空氣污染防制操作紀錄表均應由上訴人提出
    。基此，原判決認定上訴人無法辦理退費係因於退費時未提
    出空氣污染防制措施計劃書及空氣污染防制操作紀錄表，致
    不能退費，即有誤會。被上訴人扣減上訴人代墊空污費16萬
    4843元之部分，即屬無據。
  2.又被上訴人以系爭契約附件單價分析表有關環境衛生維護費
    編列66,977元，辯稱業已將空氣污染防制法規定業主須繳交
    空污費、做好環保措施及辦理退費之責任與義務，轉由上訴
    人負實際執行責任云云。然環境衛生維護費與空污費二者間
    除係不同名稱、不同項目外，且該環境衛生維護費所編列之
    經費僅66,977元，但空污費所繳納之金額為235,490元，亦
    不可能因此即將責任轉嫁。另上訴人否認未做好環保措施，
    被上訴人就此自應舉證。
(三)、上訴人既係依被上訴人之指示而增加支出剩餘土處理費361
    萬673元，被上訴人依約自應將該費用給付予上訴人。
    依系爭契約所示，有關系爭工程廢土運棄之單價只為土方運
    輸費用即廢方傾卸卡車，並無剩餘土處理之費用。後來係肇
    因被上訴人突然於90年9月12之指示及要求，上訴人於被上
    訴人指示後，亦確實將剩餘廢方土11萬8117立方米交由合法
    之廢土場建箇建設開發有限公司處理，方增加支出就該部分
    土方之處理費用361萬673元。上訴人既係依被上訴人之指示
    而增加支出前揭費用，若謂被上訴人未同意，則何以被上訴
    人要指示上訴人須另行覓妥合法廢土場？既要另覓廢土場，
    則當然同意增加廢土處理相關費用，否則，以後行政機關與
    廠商簽約時只要列出部分費用，然後於契約簽訂後再以單方
    面之決議決定追加其他部分工程，事後再表示不同意增加，
    則豈不受害者均為廠商？從而依系爭契約第3條「詳細表附
    後，如有增減按照實際數量結算」之約定，被上訴人自應就
    上開土方之處理費用給付上訴人。
(四)、就開挖安全措施費619萬2483元部分，因台灣省土木技師公
    會及台灣省大地工程技師公會之鑑定結果完全相反，爰請求
    將該二份鑑定報告送請第三單位作鑑定。
    關於系爭工地是否需另行以他法施工進而需增加開挖安全措
    施費乙節，業經台灣省土木技師公會及台灣省大地工程技師
    公會分別作成鑑定報告，其中據台灣省土木技師公會之鑑定
    結果認：一、綜合地質調查、自然邊坡開挖、開挖擋土與營
    造安全衛生設施標準等相關分析與資料，可以確認本案於合
    約約定設施鋼鈑樁路段以外之其他區段有施設鋼鈑樁之必要
    。三、本案若採YSP-II型鋼鈑樁所需費用后：3.概估所需施
    作費用約為新台幣捌佰零壹萬捌仟伍佰伍拾伍元。而據台灣
    省大地技師公會之鑑定結果則認：本次鑑定認為於合約約定
    施作鋼鈑樁之區段外並無全面施作鋼鈑樁之必要性。經查，
    兩份鑑定報告之地點、標的、鑑定範圍均屬相同，惟鑑定結
    果卻完全相反，令人無所適從，故基於專業上之考量，自有
    請求送鑑定之必要，況上訴人於原審業已提出指摘台灣省大
    地工程技師公會鑑定報告之違誤處，爰請求本院能將系爭二
    份鑑定報告送請第三單位作鑑定。
(五)、因被上訴人未能善盡提供可供上訴人施工之環境之義務，致
    工期延宕，上訴人所受之331萬8531元損害，自得向被上訴
    人請求賠償。
    按依系爭承攬工程之性質，提供承攬人施工之環境應為業主
    被上訴人之義務。茲被上訴人在工程設計之前應詳作環境評
    估與民眾預作溝通，以免將來發包後在工程進行中產生施工
    障礙。查上訴人之所以停工三次，其原因均可歸責於被上訴
    人未能善盡提供可供上訴人施工之環境之義務所致，則上訴
    人因而致工期延宕所受之損害，其中履約差額保證金手續費
    與員工薪資、伙食費及例費等部分，有於原審及本院所分別
    提出之證據為證；至臨時工柵及倉庫租費、工程保險費、環
    境衛生維護費、勞工安全衛生設備管理費部分，均係依據合
    約規定項目計價，而無需另付證明。
參、被上訴人方面
一、被上訴人則以：
(一)、上訴人有違約之情事，被上訴人自得扣減廢土運棄費用、及
    上訴人先行墊繳之空污費。
  1.關於廢土運棄，上訴人應依兩造約定「殘餘泥土須運至指定
    點堆置」，而因上訴人所承包者係公共工程，剩餘土方應依
    國家之相關法令規定處理，則上開約定之「指定點堆置」自
    係指須符合內政部營建剩餘土石方處理方案規定之土資場（
    即指合法棄土場），或依被上訴人88年5月1日實施之「彰化
    縣營建工程剩餘土石方資源處理及堆置場設置管理補充規定
    」，向被上訴人提出申請作為廢棄土方堆置場；另系爭契約
    所附包商估價單、單價分析表之項目，亦證廢棄土方依約應
    運置合法棄土場；而被上訴人於90年9月12日召開之研商會
    結論，並再次明確指定棄土地點只要為合法棄土場皆可，故
    上訴人指稱被上訴人未依約指定地點堆置殘餘土云云，顯與
    事實不符。至上訴人89年11月21日雖函送監造單位之棄土計
    畫書，然被上訴人自始至終皆未完成核備程序；另上訴人依
    系爭契約第4條之規定申報開工，並開始計算工期者，此係
    上訴人之履約義務，而所謂「工程估驗」，係用以表示承包
    商當期估驗，已完成工程合約項目中之數量及價值，以憑辦
    理計價款額，但尚未完工辦理竣工結算、驗收等手續，是工
    程有無扣減之情形，於承包商提出工程估驗詳細表時尚不得
    知，從而被上訴人同意估驗計價，並非表示系爭工程驗收合
    格接管；況系爭工程竣工正式驗收時，被上訴人已將上訴人
    未依約棄土之工程款扣除，即認估驗不等於驗收。則上訴人
    稱被上訴人同意開工且估驗計價付款，即同意上訴人之棄土
    計畫，實屬無憑。準此，依系爭契約之約定，上訴人於依前
    開契約內容完成給付效果時，被上訴人始有給付約定報酬之
    義務，而廢棄土方應運置於合法棄土場，既屬契約之一部分
    ，並非屬附隨義務，則上訴人之剩餘土運除計畫書並未取得
    被上訴人核備函文，即先行施工私自將棄土運至非合法之棄
    土場，此係上訴人違約，被上訴人自得扣減廢土運棄費用38
    5萬36元。
  2.關於扣除上訴人先行墊繳之空污費部分，按系爭契約第29條
    之約定，已將空氣污染防制法規定業主即被上訴人須繳交空
    污費、做好環保措施、辦理退費之責任與義務，轉由上訴人
    負實際執行之責任，因此空污費申報表及空氣污染防制書，
    皆應由上訴人負責向環保機關提出。雖上訴人亦依契約規定
    提出，然因該承諾書上訴人未先洽被上訴人用印（加蓋印信
    ），致遭環保局退回，上訴人竟亦就此作罷，未將承諾書送
    被上訴人用印，致無法辦理退費，並藉機免除其施工中辦理
    污染防治措施之責任；再者，上訴人確實未依環保法令做好
    環保措施，且規避提報「營造工程空氣污染防治措施承諾書
    」，藉以免除辦理環保措施之責任，此有彰化縣環境保護局
    92年3月17日彰環二字第0920006592號函可證，顯有違契約
    及誠信原則，而屬可歸責，被上訴人自得依契約書第29條規
    定處罰。
(二)、上訴人請求追加給付剩餘土處理費361萬673元、開挖安全措
    施費619萬2483元，均無理由；而停工期間額外支出費用之
    請求，除安全措施屬絕對必要外，其餘皆不應計入。
  1.就剩餘土處理費361萬673元部分，上訴人既違約而未將殘餘
    土傾倒於合法場所，則其要求增加之剩餘土處理費由被上訴
    人負擔，已屬無理；且本件工程採總價決標，上訴人投標系
    爭工程前即應確實至工地勘查當地情形外，並應針對招標文
    件、工程圖說、標單詳加研讀，輔以施工經驗，據此估算投
    標總價，不應於投標時以低於招標底價五七之折低價搶標後
    ，再要求被上訴人追加給付，是上訴人辯稱投標時未估入廢
    方處理費，要求依契約第3條規定，按實際數量給付，尚屬
    無理。另契約第3條但書規定：「但未經甲方（被上訴人）
    同意不在此限」，乃係基於工程之追加非上訴人一方決定要
    求追加或擅自增做工程後，即可要求被上訴人補償其費用，
    否則被上訴人政府機關將承擔不合理之損失，而工程投標意
    義及制度亦將蕩然無存，並無明顯不公平，亦未符合民法第
    247條之1情形；況契約條文被上訴人於招標時已公告週知，
    上訴人未提出任何異議，嗣後上訴人不應再無理要求追加，
    並否認對其不利之契約條文，是依上開規定，被上訴人亦不
    同意上訴人之額外要求給付。
  2.又關於開挖安全措施費619萬2483元部分，依擋土、排水施
    工說明書及施工規範總則第10條之約定，於上訴人投標前被
    上訴人即已盡告知義務，上訴人投標時即應將可能增設費用
    列入總價投標，不應低價搶標後再想盡方法要求被上訴人追
    加。再者，系爭工程開挖方法已充分考量各種地質、土質所
    造成之可能滑動及崩塌情形，並考量住戶、建物、橋樑之安
    全，兼顧施工成本，經專業顧問公司之專業技師採用絕對安
    全之開挖工法加以設計，在臨建築物、橋樑等地上物地段，
    為顧及人民、住戶生命安全及考量施工空間限制，採用鋼鈑
    樁擋土，且該部分因上訴人反應工區地質軟弱，要求追加開
    挖安全措施費，經被上訴人審查同意，已於91年1月10日以
    府工水字第0910006090號函送系爭工程修正施工預算書（含
    變更設計）於上訴人，變更設計中已合理追加455公尺長鋼
    鈑樁計，用以增設現場合理且確實有安全之虞之工區段，且
    變更追加後合約修正之數量為1,041公尺。故並非如上訴人
    所言將設計不當及規避責任加諸於上訴人，自無民法第245
    條之1之情形。至其他臨空地、農田區段，專業技師則採用
    明挖工法，故安全性並無問題，且台灣省大地工程技師公會
    鑑定結果亦認為，於合約約定施作鋼鈑樁之區段外並無全面
    施作鋼鈑樁之必要性，然上訴人竟棄明挖工法，而採鋼鈑樁
    施工，自應就此自負其責，且該部分完全不適用系爭契約第
    3條之規定，亦無被上訴人同不同意之問題。另上訴人亦未
    舉證證明確實於合約被上訴人之給付範圍1,041公尺外增設
    施作鋼鈑樁2,151公尺，故上訴人主張以合約書第3條規定要
    求按實際數量計價鋼鈑樁，要屬無理。
  3.另停工期間額外支出費用331萬8531元部分，上訴人主張系
    爭工程三次停工之事由皆係歸責被上訴人云云，惟查，第一
    次停工原因之一係地政事務所未完成用地鑑界，而鑑界既係
    上訴人須洽地政事務所辦理契約工作之一，若因此造成無法
    施工，則係可歸責於上訴人之因素，自無再向被上訴人求償
    之理由。而第二次停工原因為地上物補償費作業尚未完成，
    工程要逕作業無法進行，經上訴人函知被上訴人要求辦理停
    工，並請求工程要逕作業地上物補償費作業完成後，再行復
    工；第三次停工則係為辦理第二次變更設計所致，而該變更
    設計原因皆係地方民意及當地住戶要求，經上訴人函知被上
    訴人要求辦理停工，上訴人並請求變更設計核准後，再行復
    工。上揭來函要求被上訴人停工及變更設計者，皆係上訴人
    ，上訴人豈可將停工之責任歸責於被上訴人？退步言之，停
    工期間之工地狀況均不可能等同工程進行中之需求狀況，則
    就上訴人所主張之停工期間額外支出之費用項目中，除安全
    措施屬絕對必要外，其餘皆不應計入。故就上訴人所主張之
    停工期間額外支出之費用中，僅安全措施屬必要等語，資為
    抗辯，並聲明求為：上訴人於原審之請求及其假執行之聲請
    均予駁回。並陳明如受不利之判決，願供擔保以免為假執行
    。
二、於本院補充抗辯：
(一)、被上訴人依約扣減系爭工程款401萬4879元，並無不合；上
    訴人要求增加廢方處理費361萬673元，與系爭招標文件及契
    約規定不符。
  1.所謂「合法棄土場」，其意係指為經縣（市）政府審核通過
    合法立案之棄土場（土石資源堆置場），或因工程棄土需要
    ，專案向主管機關（縣市政府）申請許可者。換言之，即須
    依「營建廢棄土處理方案」之規定進入合法棄土場，或依「
    彰化縣營建工程剩餘土石方資源處理及堆置場設置管理補充
    規定」向被上訴人提出申請作為廢棄土方堆置場，方符兩造
    契約所定。而被上訴人並業於90年9月12日召開之會議，再
    次明確指定棄土地點須為合法棄土場，斯時上訴人之法定代
    理人丁○○亦在場。而依「彰化縣營建工程剩餘土石方資源
    處理及堆置場設置管理補充規定」第10、11條規定，即明剩
    餘土石方處理計畫，應「以分類加工再利用場（廠）、土石
    方資源回收再生利用工廠、土石碎解洗選場（砂石場）、磚
    瓦窯場（廠）等兼營土石方資源場再生利用者，需有工廠登
    記證及營利事業登記證方得為之」，足證無論係土石方資源
    場或前開兼營土石方資源場之再利用場（廠）、再生利用工
    廠、土石碎解洗選場（砂石場）、磚瓦窯場 (廠)等均需為
    合法設立及需有工廠登記證及營利事業登記證方得為之。又
    所謂「提出申請許可及其具體程序」，即應依前開規定第12
    、13、14、16條處理。然上訴人於驗收後除僅提供合法棄土
    場（建箇建設開發有限公司所屬雲林縣二城土方銀行土石方
    資源堆置場）處理本工程剩餘土石方11萬8117立方公尺完工
    證明書外，其餘剩餘土石方，上訴人則未依約定辦理，被上
    訴人逕予扣除系爭棄土費用385萬36元，並無不合。
  2.依系爭契約第29條之約定，暨另參酌兩造合約書附件單價分
    析表有關「環境衛生維護費」編列經費6萬6977元，即明業
    已將空氣污染防制法規定業主（被上訴人）須繳交空污費、
    做好環保措施及辦理退費之責任與義務轉由上訴人負實際執
    行之責任，且三者缺一不可，否則，被上訴人將向上訴人處
    以罰款，按空污費繳納金額之百分之七十計罰，並自工程尾
    款逕予扣抵，上訴人不得異議。另依公私場所固定污染源申
    請空氣污染防制費減免辦法第5條第2項規定之計算方式，可
    證施工單位如對防制空氣污染之相關措施作得愈多，得減免
    之金額愈多，反之愈少，即空污費之減免亦與施工承攬有無
    依相關法令為防制措施及有效防制空氣污費相關。本件工程
    係因上訴人並未做好環保措施等等，致未能辦理退費，且縱
    使上訴人嗣後補提出空氣污染防制措施計畫書及「空氣污染
    防制操作紀錄表，還是會扣款16萬4843元，因彰化縣環保局
    在當時業已做出處分，且上訴人遭扣款原因，並非僅因上訴
    人未提出上開兩表依規定辦理。故被上訴人依上揭第29條規
    定處以上訴人罰款，並無不妥。
  3.另依一般工程之慣例，若工程項目有分別為「挖方」及「回
    填（土）方」之情形者，挖方後通常會將土方置於工地現場
    附近預留，待需回填土方時，方不另須開挖土方或從外地運
    土方來回填。若仍有多餘之土方再以廢土處理之方式運至棄
    土場。因此，工程實際之情況為：挖方數量＝回填方數量＋
    廢棄土數量。本件工程挖方數量299,766m3＝回填方數量73,
    445m3＋廢棄土數量226,32m3，此益徵兩造合約業已明確約
    定上訴人（承包商）須依約處理廢棄土方，即上訴人應將本
    件廢棄土方，置於合法棄土場，且已計價在內。故上訴人辯
    稱：「…惟並無『廢土處理』之項目，則由此更可證明，原
    合約並未規範或指定應尋合法廢土場處理剩餘土方，否則即
    應有『廢土處理』項目，…」云云，並非事實。
(二)、上訴人求被上訴人給付增設鋼鈑樁所支出之費用及停工期間
    額外支出費用，均無理由。
  1.觀諸原審卷附工程監造日報表施工項目欄第三十四項：「開
    挖安全措施費（即鋼鈑樁費用）」所示，即可佐證監工人員
    每日監工填具之鋼鈑樁累計實作數量為1041公尺，上訴人並
    無施作超出契約範圍之鋼鈑樁。且若果真上訴人有施作超出
    契約以外範圍之鋼鈑樁，被上訴人一切依契約規定已給付經
    專業技師設計安全且合理之明挖工法全部費用，故上訴人要
    求被上訴人給付額外之費用，誠屬無理。另本件業經台灣省
    大地工程技師公會為詳細明確之鑑定，且其鑑定結果認為於
    合約約定施作鋼鈑樁之區段外並無全面施作鋼鈑樁之必要性
    。故殊無再送第三單位鑑定或請求行政院公共工程委員會就
    台灣省土木技師公會、台灣省大地工程技師公會二份鑑定報
    告進行鑑定之必要。
  2.本工程三次停工之事由，均係可歸責於上訴人之因素，自無
    再向被上訴人求償之理由，詎原判決未查明及此，遽認本件
    工程三次停工之事由皆歸責於被上訴人云云，誠屬有誤。又
    本件工程展延工期部分有7日，承包商（上訴人）提出被上
    訴人辦理第二次修正施工預算書（含變更設計）需7日。被
    上訴人既已依實際情形予以核定展延工期7日，上訴人不得
    再提出任何賠償損失之請求。再者，本工程上訴人於89年7
    月11日申報開工，上訴人即於89年7月12日申請停工至89年
    10月19日共99天，但上訴人於89年11月1日才正式申報動工
    ，被上訴人於89年11月10日同意備查，該停工期間上訴人並
    無任何機具、人員進駐工區，何來員工薪資、伙食等各項現
    場費用支出？此顯係上訴人無理之求償。又停工期間工區段
    並無施作，上訴人何來勞工安全衛生設備管理費、環境衛生
    維護費支出？何來有費用支出之損失呢？上訴人自不得請求
    停工損失。且停工原因非被上訴人造成，上訴人仍概括計價
    求償，並無理由。另查上訴人係採用銀行定期存款單，作為
    保固金保證項目之擔保，而其履約保證擔保方式，則為保證
    金連帶保證書，並非採用銀行定期存款單。至台中商業銀行
    北斗分行98年5月11日函覆本院所附之資料，並不足以證明
    上揭所述。上訴人雖稱已繳納展延履約及差額保證金手續費
    33萬8740元云云，惟依工程實務，如承包商採用銀行保證金
    連帶保證書方式作為擔保時，上訴人申請展延履約時，應再
    將展延之履約連帶保證書送被上訴人保管，但被上訴人並未
    收到上訴人展延之履約連帶保證書，故上訴人自應就此展延
    之履約連帶保證書之內容，舉證證明之。
肆、原審經審酌兩造所提出之攻擊防禦方法後，認上訴人請求被
    上訴人給付停工損失中之工地安全維護費11萬5972元，為有
    理由；至請求被上訴人給付被上訴人扣減之廢土運棄費385
    萬36元、被上訴人扣減之空污費16萬4843元，及剩餘土處理
    費361萬673元、開挖安全措施費619萬2483元，暨停工損失
    中之員工薪資179萬666元、伙食費9萬4800元，例費3萬3326
    元、臨時工柵及倉庫租費11萬5972元、工程保險費3萬9308
    元、環境衛生維護費5萬7986元、勞工安全衛生設備管理費
    73萬1761元、履約差額保證金手續費33萬8740元，則皆為無
    理由，因而判決如原審判決主文第1項所示。上訴人其餘請
    求則予以駁回。並就上訴人勝訴部分，為附條件之假執行及
    免為假執行之宣告。上訴人對於原審判決不利於己之部分聲
    明不服，提起上訴，求為：(一)原判決關於駁回上訴人在第一
    審其餘之訴及該部分假執行之聲請暨命負擔訴訟費用部分之
    裁判均廢棄。(二)上開廢棄部分，被上訴人應再給付上訴人17
    02萬28元，及其中401萬4879元自92年1月15日起，其中1300
    萬5149元自92年7月30日起，均至清償日止，按年息百分之5
    計算之利息。(三)第一審廢棄部分及第二審訴訟費用均由被上
    訴人負擔。(四)願供擔保，請准宣告假執行。並對被上訴人之
    附帶上訴答辯聲明：(一)附帶上訴駁回。(二)附帶上訴之訴訟費
    用由被上訴人負擔。另被上訴人就其敗訴部分亦聲明不服，
    提起附帶上訴，求為：(一)原判決不利於被上訴人部分廢棄。
    (二)上開廢棄部分，上訴人在第一審之訴及其假執行之聲請均
    駁回。(三)第一審廢棄部分及附帶上訴訴訟費用均由被上訴人
    負擔。並對上訴人之上訴答辯聲明：(一)上訴駁回。(二)訴訟費
    用由上訴人負擔。(三)如為不利判決，請准被上訴人提供擔保
    免為假執行。
伍、兩造不爭執之事項（見本院卷四第126頁反面）：
(一)、上訴人於89年7月8日與被上訴人訂立石笱排水改善工程第八
    期契約，雙方約定工程款為88,900,000元。
(二)、上訴人運送至建箇公司之土方數量為118,117立方公尺。
(三)、上訴人運至金中山窯業股份有限公司之剩餘土石方數量為36
    797立方米，運至建中工程股份有限公司之剩餘土方數量為2
    1640立方米。（參上訴人93.1.28呈報狀證物一）
(四)、上訴人運至金中山窯業公司及建中工程股份有限公司部分，
    經被上訴人以上訴人未覓妥合法棄土場或未依「彰化縣營建
    工程剩餘土石方資源處理及堆置場設置管理補充規定」提出
    申請許可為由，扣減廢土運棄費3,850,036元。
(五)、被上訴人以上訴人違反系爭契約第29條約定為由，扣減代墊
    空污費164,843元。
(六)、就系爭工程開挖安全措施費曾作合約變更。原就開挖安全措
    施費部分依合約係列586m，合約修正後之數量1041m。
(七)、系爭工程開工日期89年7月11日，竣工日期91年5月29日，共
    688天，依合約工期為365天，依彰化縣政府府工水字第0910
    0899720號函核准工期為372天。工程進行中停工3次。
(八)、三次停工後，兩造並無重新訂立契約。
陸、兩造協議簡化之爭點（見本院卷四第126頁）：
(一)、被上訴人扣減廢土運棄費3,850,036元是否有理由？
(二)、被上訴人扣減上訴人代墊空污費164,843元是否有理由？
(三)、上訴人可否請求被上訴人給付剩餘土處理費3,610,673元？
(四)、上訴人可否請求被上訴人給付開挖安全措施費6,192,483元
    ？
(五)、上訴人可否請求被上訴人給付停工損失3,318,531元？
柒、得心證之理由：
一、上訴人主張：其於89年7月8日與被上訴人訂立石笱排水改善
    工程第八期契約，雙方約定工程款為88,900,000元，該工程
    業經被上訴人完成初驗、復驗、再復驗而驗收完畢，依約被
    上訴人自應將未付之廢土運棄費給付予上訴人，詎竟遭被上
    訴人於上訴人廢土運棄未依約定於指定地點堆置殘餘土為由
    ，扣減385萬零36元，另又以上訴人違反系爭契約第29條規
    定為由扣減代墊空污費16萬4843元，均無理由。再上訴人承
    包系爭工程，依約殘餘土須運至指定地點堆置，但因被上訴
    人無法指定地點堆置，事後竟於90年9月12日召開研商會要
    求上訴人覓妥合法棄土場或依彰化縣營建工程剩餘土石方資
    源處理及堆置場設置管理補充規定申請許可，否則廢方運棄
    費將予扣除，已逾系爭契約之約定，為此請求因而增加之費
    用計361萬零673元。又系爭工程施工圖只就週邊建築物及橋
    樑施工中安全性列有安全措施（鋼鈑樁），其餘區段則未設
    計安全措施，被上訴人於發包時並未提供地質鑽探資料，致
    上訴人相信其餘區段並無崩塌之虞，故無須另行設計安全措
    施之必要，乃依一般土木工程之通則，按實際數量結算之原
    則估計與被上訴人訂約，導致上訴人開挖時發現因地質含水
    量甚高，又非透水性土質，上訴人遂報告監造人朝泰公司並
    聲請被上訴人辦理增加全線擋土牆及橋樑基礎開挖安全措施
    （鋼鈑樁）數量以配合實際需要，但遭被上訴人援引擋土排
    水施工說明書第1條規定拒絕，然被上訴人於工程設計時，
    必先查勘工地，應知悉其餘區段為土質鬆軟之泥土層，含水
    量甚高，就此重要事項能告知，應告知而不告知，致上訴人
    與被上訴人訂立系約契約，被上訴人顯然違反誠實及信用，
    就上訴人因此所受之損害應負賠償，此部分上訴人計得請求
    開挖安全措施費用619萬2483元。又系爭工程開工日期89年7
    月11日，工期依約為365日，竣工日為91年5月29日，前後共
    歷時688天完工，其間計三次停工共316天，均係因可歸責於
    被上訴人之事由所造成，被上訴人自應就上訴人於停工期間
    支出之員工薪資、伙食費、例費、臨時工柵及倉庫租費、工
    程保險費、工地安全維護費、環境衛生維護費、勞工安全衛
    生設備管理費、履約差額保證金手續費計331萬8531元負損
    害賠償責任。
二、被上訴人則以：依兩造之約定，廢方運棄處理之方式係指合
    法之棄土場而言，況上訴人所承攬之本件工程係屬公共工程
    ，自應將廢土放棄在合法之棄土場，而非任由上訴人指定堆
    置之地點，本件上訴人就金中山窯業股份有限公司及建中工
    程股份有限公司堆置之廢土，因該二公司均非合法之棄土場
    ，上訴人已違約，上訴人自得扣除此部分棄運費。再因上訴
    人並未做好環保措施，亦未按照規定提出相關之防制計畫書
    、承諾書，致無法辦理退費，則被上訴人依契約第29條規定
    處以上訴人罰款並自工程尾款逕予扣抵，均無不妥。至就剩
    餘土處理費部分，本工程係採總價決標，兩造契約就廢棄土
    方既以「廢方運棄」一項計費，所謂運棄應包處理費用在內
    ，上訴人自不能再超出契約之約定，請求額外之處理費，至
    於開挖安全措施費，被上訴人已應上訴人之請求變更設計並
    追加455公尺長之鋼鈑樁計114萬元2960元用以增設現場合理
    且無安全之虞之工區段，上訴人並無增設超出上訴人給付範
    外之鋼鈑樁，依擋土、排水施工說明書約定：投標廠商應切
    實查勘工地，依實際需要妥予研究擋土及排水方法。除設計
    圖上有規定必須使用鋼鈑樁擋土者，其餘由投標廠商視實際
    需要選用妥善施工方法，投標時應將所需全部費用列入施工
    費用，得標後不得以任何理由要求加價，上訴人此部分請求
    為無理由，況其提所提開挖安全措施費用計算式依據何在，
    上訴人亦未舉證證明，至於停工期間之損失，因停工期間之
    工地狀況不可能同工程進行中之需求，上訴人亦不可能平白
    浪費薪資及閒置機具於工地，各項支出除非絕對必要，如安
    全措施，均不得計入，且現場係位於郊外農業區，大部分皆
    封閉，並無須常駐人員，只須定期巡視即可，故其請求除其
    中工地安全措施費用係屬必要外，其餘均無理由等語置辯。
三、經查，就上訴人請求之各項費用是否有理由，分述如下；
(一)、關於廢土運棄費3,850,036元部分：
  1.上訴人主張：系爭工程，原估列之廢方運棄數量係22萬6322
    立方米，嗣修正後數量為17萬6554立方米，依工程合約書施
    工規範總則土方及基礎工程第6條約定「餘土處理殘餘泥土
    ，須運至指定點堆置」，嗣兩造曾於89年8月17日召開施工
    協調會，決議「棄土計畫可依施工階段分期辦理，惟施工前
    需先報備，否則不准施工」，上訴人依此呈報剩餘土運除計
    畫書予朝泰公司，上訴人並依上開呈報之剩餘土運除計畫書
    實施，將廢棄土方，其中3679立方米交由金中山窯業股份有
    限公司處理，2萬1640立方米提供建中工程股份有限公司作
    為該公司填置彰濱工業區車輛研究測試中心試車場綠化工程
    之用，之後餘土11萬8117立方米則交由建箇建設開發有限公
    司處理（此部分已領得運棄費）等情，業據上訴人提出彰化
    縣政府工程修正設計明細表（原審卷一第110頁被証10）雲
    林縣政府91年1月2日90府工石字第9000119080號函、91年6
    月7日91府工石字第9114400495號函、二城土方銀行土資場
    啟用同意書（原審卷一第101-102頁）及彰化縣政府89年10
    月20日89彰府工水字第200320號函檢附之工程施工協調會、
    朝泰公司90年7月25日90朝字第0726號函、90年8月13日90朝
    字第0812號函、剩餘土運除計畫書、金中山窯業股份有限公
    司經濟部公司執照、經濟部工廠登記證及彰化縣政府營利事
    業登記證、剩餘土處理同意書、建中工程股份有限公司89年
    12月25日書函、朝泰公司90年7月25日90朝字第0726號函在
    卷可稽（原審一第24～51頁），被上訴人訴訟代理人即（彰
    化縣水利資源處水利工程科科長）甲○○對於上訴人主張：
    上訴人運棄之廢土方已達兩造合約契約修正後之數量即17萬
    6554立方米及其中118萬117立方米係依約載送至建箇公司，
    另5萬8743立方米分別運送至金中山窯業及建中公司（但否
    認該二公司為合法之堆置場）之事實亦不爭執（本院卷三第
    141頁反面倒數第一～三行），堪予採信。
  2.上訴人雖稱：被上訴人辦理一期、第二期工程估驗計價明細
    ，已將數量5萬8743立方米之廢方估驗計價，顯見上訴人之
    施工已合乎規定等語，然所謂「工程估驗明細表」係用以表
    示上訴人當期估驗已完成工程合約項目之數量及金額，憑以
    辦理計價款額，但尚未完成竣工結算及驗收，故各項工程是
    否合乎契約之約定，有無扣減之事由，自不能依估驗明細表
    憑斷之，上訴人徒憑第一期、第二期工程估驗計價明細表，
    即謂此部分廢土之堆置場已符合契約之約定，自難採信。次
    按，上訴人固又援引兩造於於89年8月17日施工協調會之決
    議：「棄土計畫可依施工階段分期辦理，惟施工前需先報備
    ，否則不准施工」據以主張：上訴人依此將廢棄土交由金中
    山窯業股份有限公司、建中工程股份有限公司處理，並未造
    成環境污染，被上訴人於90年9月12日之研商會，突指示：
    其棄土請承包商覓妥合法棄土場，或依彰化縣營建工程剩餘
    土石方資源處理及堆置場設置管理補充規定申請許可，已逾
    系爭契約之約定，進而否認被上訴人扣款之正當性。然查，
    依兩造工程合約書工規範總則土方及基礎工程篇第六條關於
    餘土之處理已明文：「殘餘泥土須運至指定地點堆置」；可
    見就廢棄土方之堆置點依約係由被上訴人所指定，非上訴人
    一方所得任意決之，而被上訴人身為政府機關，其指定點，
    當然須合乎法令規定之合法棄土場。參諸合約附件「瀝青混
    凝土路面施工說明書」（按瀝青係屬廢土方之一部分）第三
    條亦明定：「本項工大程廢棄雜物除另有註明外，由承包商
    自覓合法廢棄土場棄置或報由本府核可自覓妥適（當）地點
    自行處理」；前揭施工規範及說明書，依兩造間工程合約第
    五條、三十二條規定既屬工程合約之一部分，對兩造即均有
    拘束力，是兩造工程合約書中，就「指定點堆置」一詞雖無
    明文，但由前揭施工說明及施工規範之規定可知：本件廢土
    之堆置場，自以合法棄土場或由上訴人指定或經其核可之合
    法土石方資源處理及堆置場為限，至所謂之合法棄土場，依
    營建廢棄土處理方案之規定，則係指經縣市政府審核通過合
    法立案之棄土場或因工程棄土需要，專案向主管機關申請許
    可者而言，灼然甚明。
  3.上訴人固以：兩造於89年10月17日施工協調會決議「棄土計
    畫可依施工階段分期辦理，惟施工前需先報備，否則不准施
    工」（決議內容見原審卷一第25-26頁）；上訴人已依此決
    議呈報剩餘土運除計畫書，並依此實施，並未違反施工規範
    總則土方及基礎工程第六條之規定，並提出朝泰公司90年朝
    字第726號內載「本工程…剩餘土石處理情形，經抽查結果
    ，其流向確實依據剩餘土運除計畫書所載地點」之函文一件
    為憑（參原審卷一第51頁）。然兩造於前開施工協調會之結
    論僅允許：廢土計畫可分期辦理，且施工前需先報備，與堆
    置場之指定及計畫書內所載之堆置場是否合法無涉。參諸被
    上訴人於召開協調會前之89年10月5日亦已函知朝泰公司及
    上訴人：「有關本案合約工程項目因列有品質管制作業費
    115萬餘元，依施工時程需由承包商先行提報施工計畫書（
    含棄土計畫）及品質計畫書，俟核定後方能作為施工控制之
    依據，在該項目尚未核定時實不宜輕率施工，... 」（見原
    審卷一第23頁），益證上訴人呈報之廢土計畫仍需經被上訴
    人審查核定，故89年10月17日施工協調會決議所稱「施工前
    需先報備」，應係指報准核備之意，而非形式意義之呈報而
    已。至於朝泰公司前開函文，充其量亦僅能說明依該公司抽
    查結果，剩餘土石之流向與計畫書記載即上訴人自覓之棄置
    地點相符而已，不能因之即謂金中山窯業股份有限公司及建
    中工程股份有限公司已符合契約所定「合法棄土場」之要求
    。
  4.次查，上訴人固又主張；前開剩餘土運除契約棄土計畫書係
    由上訴人發函朝泰公司，再由朝泰公司監工己○○轉交被上
    訴人水利課約僱人員協辦庚○○，而該函上載明正本已送蕭
    先生89.11.22.，係由己○○所親寫，再由庚○○轉交本件
    工程主辦人員林鐘鍊，故上訴人已呈報，且依縣政府的公文
    表示縣政府有收到該計畫書，否則不可能指示朝泰公司餘土
    應如何處理，況朝泰公司為被上訴人之受僱人，上訴人將該
    計畫書交給朝泰公司即生效力已符合報備之條件等語。然經
    被上訴人調閱相關資料文件，並無上訴人前開函文及剩餘土
    運除計畫書等相關資料，此業據彰化縣政府97年12月11日府
    水工字第0970258372號函覆在案（本院卷四第1頁），雖朝
    泰公司92年7月25日之90朝字第0726號函提及：「本工程剩
    餘土運除計畫書，承包商業於89年11月21日以健工字第93號
    函貴府在案」但並無其他佐證足以證明該運除計畫書確實已
    送達被上訴人，前該函文充其量僅能證明上訴人有將剩餘土
    運除計畫書送監造單位，不足以證明運送計畫書已送交被上
    訴人。至上訴人公司於89年11月21日發文朝泰公司，副本送
    被上訴人之（89）健工字第93號函文，其主旨下方固註有：
    「正本乙送蕭先生89.11.22.」等文字（原審卷一第96頁）
    ，另證人己○○於原審亦證稱：該字句係伊所寫，並有轉交
    縣府約聘人員蕭先生（即庚○○）等語（原審卷一第159-16
    0頁）；但就何地交付及其所稱之「蕭先生」係屬於縣府哪
    一課？己○○均一概推稱「忘記」，而己○○既僅為現場之
    監造人員，何以棄土計畫書由其簽收？己○○又何以將正本
    逕交庚○○？就如此重要之公文又何以未依正常之公文收發
    程序送交被上訴人？況「蕭先生」縱任職縣府，亦無以個人
    身分代收公文之權限，證人庚○○於原審又證實：過溝排水
    施工工程非屬伊承辦之業務範圍，且無權代轉公文等語屬實
    （原審卷二第93-94頁），是己○○之證詞既有違常理並有
    矛盾可指，即不能單憑己○○一人所為之註記，即認定上訴
    人製作之剩餘土運除計畫書已於89年11月22日即呈報並送達
    被上訴人。再監造單位朝泰公司於92年7月25日之90朝字第
    0726號函雖提及：「本工程剩餘土運除計畫書，承包商業於
    89年11月21日以健工字第93號函貴府在案」，但該函距89年
    11月間已有三年半之久，在無其他佐證足以證明該運除計畫
    書確實轉交被上訴人之情況下，自不能單憑朝泰公司一方之
    發函即謂：前開運除計畫書確於89年11月21日、22日送達予
    被上訴人。
  5.復查，被上訴人於90年8月31日雖以90彰府工水字第155057
    號函文監造單位：「... 二、本案棄土運送計畫請貴公司本
    監造權責依相關法令審核並加註審核意見再送本府案理。三
    、所送運送憑證及表格資料填不全且相關單並未簽章。四、
    檢還原申請書件。」並另以副本函知上訴人，上訴人並據以
    主張被上訴人有收到前開運除計畫書，否則如何函文要求朝
    泰公司審核？但被上訴人上開函文係針對朝泰公司90年8月
    13日之發函而來，而朝泰公司該函係檢送相關之運送進場憑
    證及報表等資料，送請被上訴人鑒核，上訴人則回函：上訴
    人所檢送系爭工程廢棄土方處理之相關運送進場憑證一案，
    經核不符，另於說明二、記載：「本案棄土運送計畫請貴公
    司本監造權責依相關法令審核並加註審核意見再送本府辦理
    」故由前開往來之函文，足知上訴人之棄土運送計畫書或運
    送進場憑證，並未完成核備程序。至朝泰公司係監造單位，
    就廢土計畫書僅有審查及填具意見之權限，最後核定權仍在
    被上訴人，本案又無其他證據足以證明：上訴人依該函補正
    後，已另行呈送運送計畫書及運送進場憑證供被上訴人核准
    通過，上訴人空言：朝泰公司為被上訴人之受僱人，上訴人
    將該計畫書交給朝泰公司即生效力云云，洵無足採。至於上
    訴人雖又抗辯：依約上訴人並無製作運送憑證之義務云云，
    然依兩造間工程契約書第八條第二項之約定，被上訴人本得
    選派監造單位監督上訴人有關本件工程之施工，並依據本工
    程所定範圍審查被上訴人提出工程進度表及實際施工（見原
    審一第206頁），而朝泰公司身為監造單位，就上訴人實際
    載運至堆置場之殘餘廢土之數量及地點為何，客觀上無從逐
    一審查，而僅能以抽檢方式為之（實際上上訴人堆置金中窯
    業股份有限公司及建中汽車股份有限公司之廢土數量與計畫
    書所載亦有不符），故為確實掌控其廢土之流向，乃於90年
    7月25日函文上訴人：應參照剩餘土石方處理方案規定建立
    運送憑證制度（見原審卷一第27頁），以盡監督之責，與契
    約本旨並無違背，亦未增加上訴人之負擔，上訴人徒以：契
    約無約定，即否認即有配合提出運送憑證之義務，並否認被
    上訴人拒絕核備之效力，亦無足取。
  6.再查，被上訴人嗣於90年9月12日召開「過溝排水改善工程
    （第三期）及石笱排水改善工程（第八期）廢棄土方處理情
    形研商會」時，曾達成會議結論2.：「石笱排水（第八期）
    改善工程」有關廢棄土方運棄項目，其棄土請承包商覓妥合
    法棄土場，或依彰化縣營建工程剩餘土石方資源處理及堆置
    場設置管理補充規定申請許可，否則廢方運棄費將予扣除，
    此有彰化縣政府90年9月14日90彰府工水字第164250號函檢
    附之廢棄土方處理情形研商會在卷可按，斯時上訴人之法定
    代理人丁○○亦在場，倘其反對上開結論，則必無作成會議
    結論之理，是前開結論應係經兩造協商始能成立，當可認定
    ，上訴人嗣後雖再函文被上訴人，但僅稱「本公司有關本結
    論一切依合約辦理」（見本院卷一第36頁），就會議達成之
    結論並無爭執，是前開會議結論對兩造均有拘束力，上訴人
    事後否認有達成結論云云，尚無可取。再如前述，兩造間工
    程合約係一承攬契約，上訴人就承攬之工作應履行如何，本
    有指示之權限，而兩造間有關合約施工規範總則【土方及基
    礎工程】第六條有關餘土之處理規定，僅係將定作人之指示
    權加以明文化，並未加重上訴人負擔。被上訴人嗣後依契約
    之授權，於90年9月12日之研商會議中明確指定：棄土地點
    應為合法之棄土場或依彰化縣營建工程剩餘土石方資源處理
    及堆置上揭補充規定申請許可，自不生如上訴人所言係將契
    約所未約定事項，嗣後強要求上訴人負擔之情形。參諸，前
    揭施工說明書第三條規定之趣旨亦明定：上訴人雖可自覓堆
    置場，但須係合法之棄土場或經被上訴人核定許可者，方得
    為棄土堆置之場所。而被上訴人為有效管理營建工程剩餘土
    石，避免施工過程造成環境污染，以維護公共衛生、環境品
    質，特別制定頒布「彰化縣營建工程剩餘土石方資源處理及
    堆置場設置管理補充規定」除規範合法廢土場之設置及申請
    條件外，就資源堆置場之申設並明定：包括剩餘土石方資源
    回收利用工廠並兼營堆置場在內，但需向被上訴人提出申請
    作為廢棄土堆置場並經審核通過。是會議結論所稱之核可通
    過，自無法排除相關法令之適用，兩造於協調會之結論：有
    關廢方運棄項目其棄土請承商覓妥合法棄土場或依「彰化縣
    營建工程剩餘土石方資源處理及堆置場設置管理補充規定」
    提出許可，無非將在契約附件之條款重申其旨而已，亦不生
    逾越契約約定之問題，上訴人空言上開會議結論已逾兩造契
    約之約定，洵無足取。
  7.又查，無論金中山窯業股份有限公司或建中工程股份有限公
    司，均係上訴人自覓之棄土堆置場，而非上訴人所指定者，
    此為兩造所不爭執，是上訴人就各該公司係屬合法之棄土場
    一節自負有舉證之責。上訴人雖提出金中山窯業股份有限公
    司彰化縣政府營利事業登記證、經濟部工廠證及公司執照影
    本為憑（原審卷一第33-35頁，本院卷四第253-254頁參照）
    ；但各該資料僅能顯示該公司之營業項目，有廢棄土處理買
    賣及J101990（此為公司營業項目之編號）其他環保服務（
    廢棄土處理）一項，非謂該公司已取得廢土處理之許可，參
    之上訴人所提出之金中山窯業股份有限公司營利事業登記證
    上就廢棄土處理買賣業務及J101990其他環保服務業項下均
    特別註明【應取得許可後始准營業】（見原審卷一第36頁）
    ，益足徵明在該公司未取得廢棄土處理許可以前，縱已為營
    利事業之登記，仍不得經營廢棄土之處理業務。再參諸，被
    上訴人前開管理補充規定第11條就剩餘土石方處理計畫雖規
    定：「…磚瓦窯場等兼營土石方資源堆置場再生利用者，需
    有工廠登記證及營利事業登記證方得為之」；然磚瓦窯場等
    兼營堆置場者，依同補充規定第三條(二)之3.之規定：「剩餘
    土石方資源回收再生利用工廠，土石碎解洗選場（砂石場）
    磚瓦窯場（廠）等兼營土石方資源堆置場，將剩餘土石方多
    元化回收再利用」；及同補充規定第四條之3.及第五條之規
    定：剩餘土石方資源回收再利用工廠【並兼營堆置場】，設
    置土石方資源堆置場，應檢附相關書件向本府工務局提出申
    請初審、經初審認可再提出複審，於複審時尚須再提送水土
    保持畫，進行環境影響評估及相關環保法令規定之文件，並
    須經審查核可方得經營土石方資源堆置場，是由各該條文前
    後關連性之互核以觀，可知磚瓦窯場（廠）欲同時兼營堆置
    場者，自須依縣府前開補充規定，經過初審及複審通過取得
    設置許可後方得為經營之，而非泛指一切之取得營業事業登
    記及工廠證之磚窯場均得兼營堆置場並從事廢土處理之業務
    ，否則即失去被上訴人頒布補充規定以有效管理廢棄土以維
    環境品質之目的。上訴人又無法舉證證明金中山窯業股份有
    限公司已取得廢土處理之許可，被上訴人亦否認該公司係屬
    已聲請許可之合法棄土場，至於建中工程股份有限公司之部
    分，上訴人亦始終未提出該公司已取得廢土處理之許可，上
    訴人因之依90年9月12日之會議結論，以上訴人無法提出合
    法之棄土場為由，扣除上訴人此部分之廢土運棄費計3,850,
    036元，自非無據。
  8.上訴人固又主張：上訴人應運置廢棄土方至合法棄土場係屬
    附隨義務，非承攬契約之主義務，系爭工程又已完成驗收程
    序，被上訴人不得以上訴人未履行覓妥合法棄土場之附隨義
    務為由，將廢土運棄費385萬零36元全數扣除，並援引本院
    92年上字第80號判決為佐證。然無論係上訴人提出之包商估
    價單（參彰化縣政府98年5月26日函覆本院合約影本，外放
    ），或上訴人之工程修正設計明細表（原審卷一第110頁）
    ：就廢土之運棄，均獨立列項，數量及金額亦就該項單獨核
    計，契約中又明定其堆置地，須依指定之地點即合法之棄土
    場或經被上訴人核定許可者，方得為之，可見將廢棄土運至
    合法之棄土場或經被上訴人核可之場所，乃被上訴人支付上
    訴人該部分費用之要件，而兩造於90年9月12日召開「過溝
    排水改善工程（第三期）及石笱排水改善工程（第八期）廢
    棄土方處理情形研商會」又已達成：「若棄土場未符合妥合
    法棄土場及依彰化縣營建工程剩餘土石方資源處理及堆置場
    設置管理補充規定申請許可，廢方運棄費將予扣除」之共識
    ，則上訴人事後既無法證明金中山窯業股份有限公司、建中
    工程股份有限公司係合法之棄土場或已經申請許可得兼營堆
    置場，被上訴人依會議結論，扣除該部分之運棄費用，自無
    不合，而本件契約條款所定與兩造間達成之會議結論，與本
    院92年上字第80號民事判決既有不同，自難逕依該案判決之
    解釋逕行適用於本案。
  9.基上所述，上訴人既無法舉證證明金中山窯業股份有限公司
    及建中工程股份有限公司，係屬合法之棄土堆置場，上訴人
    原呈報監造單位之剩餘土運除計畫書（按無證據證明被上訴
    人有收到計畫書）及其檢送之運送憑證及表格亦因資料不全
    且無相關單位之簽章，經被上訴人以「核定不符」予以退還
    在案（見原審卷一第29頁），此後，並未見上訴人依該函所
    示辦理，是上訴人所提之計畫書及運送憑證既未完成核備之
    程序，上訴人因此依90年9月12日會議之結論，拒絕給付建
    箇公司以外剩餘土石之運棄費用，於法並無不合，上訴人依
    合約第三條之約定，請求被上訴人給付此部分被扣減之費用
    ，核屬無據，尚難准許。
(二)、被上訴人扣減上訴人代墊空污費164,843元部分：
  1.上訴人主張：系爭契約第二十九條約定僅敘明上訴人應先行
    墊交空污費，而被上訴人惟有於上訴人未做好環保措施且造
    成環境污染時，始得自工程尾款中扣抵上訴人應納之罰鍰，
    而上訴人並未導致公害污染，被上訴人自不得扣款。再者，
    被上訴人扣款空污費之理由僅憑彰化縣政府環境保護局92年
    3月17日彰環二字第0920006592號函，而謂上訴人並未做好
    環保措施，致未能辦理退費，恐有錯誤，蓋該函僅略謂業主
    於申報營建工程空氣污染防制費時未提出空氣污染防制措施
    計畫書2份，而業主是被上訴人，故應由被上訴人辦理有關
    手續而非上訴人，況上訴人曾提出營建工程空氣污染防制措
    施承諾書，然彰化縣環境保護局表示應由彰化縣政府承諾提
    送，而將承諾書檢還，故被上訴人未依規定提送承諾書，致
    空污費未能退還，竟又處上訴人罰款，與系爭契約二十九條
    約定不合等語。被上訴人則辯稱：依系爭契約第29條之約定
    ，空污費申報表及空氣污染防制書皆應由上訴人負責向環保
    機關提出，且上訴人未做好環保措施，被上訴人自得依契約
    書第二十九條規定處罰等語。
  2.經查，系爭契約第二十九條約定「乙方（按指上訴人）應先
    行墊繳空污費，並配合做好環保措施，於完工後向環保機關
    辦理退費，如未做好環保措施且未辦理退費，甲方（按指被
    上訴人）將向乙方處理罰款，按空污費繳納金額之70%計罰
    ，並自工程尾款逕予扣抵，乙方不得異議。是被上訴人抗辯
    ：向環保機關辦理退費係上訴人之義務一節，自足採信。依
    該條之約定，被上訴人既已將依空氣污染防制法，業主（即
    被上訴人）須繳交空污費及做好環保措施、辦理退費之責任
    及義務，轉由上訴人負責執行，則關於辦理退費所需之環保
    措施及應提出及檢送之文件、資料，自應由上訴人負責為之
    ，方符契約規範之目的。然本件上訴人於辦理退費時，並未
    依「彰化縣營建工程空氣污染防制費收費執行要點」第五條
    、第六條規定，檢送營建工程空氣污染防制措施計畫書2份
    及按月提報空氣污染防制操作紀錄表，致未能減免空氣污染
    防制費一節，有彰化縣政府環境保護局92年3月17日彰環二
    字第0920006592號函附卷可按（見原審卷一第103頁），且
    上訴人於簽約後，曾向彰化縣環境保護局提報「石苟排水改
    善工程（第八期）」營建工程空氣污染防制措施承諾書一式
    二份，亦有彰化縣環境保護局90年2月2日函文一份在卷足稽
    （原審卷一第147頁）；可知上訴人就有關空污費申報表及
    防制書亦應由其負責向環保局提出，並非不知情，卻於前該
    承諾書經彰化縣政府前函退回並註明應依業主名義承諾提報
    後，既未洽請被上訴人用印或逕洽被上訴人以業主名義提出
    ，事後復未依彰化縣營建工程空氣污染防制費收費執行要點
    第五條、第六條規定提出：空氣污染防制操作紀錄及防制計
    畫書，即未配合做好環保措施，致無法辦理空氣污染防制費
    減免退費事宜，其責在於上訴人，被上訴人因此本於系爭契
    約第二十九條之約定，按上訴人繳納之空污費金額235,490
    元，扣罰70%之罰金，並自工程尾款給抵164,843元（即235,
    490×0.7＝164,843），即屬有據，上訴人依工程合約之契
    約關係，請求被上訴人給付此部分之扣款，自不應准許。
  3.至上訴人雖又主張：前開空污費之退費，係指若已預先繳納
    之費用，事後因工程範圍減少或金額減少或其他因素而減少
    時，才會有辦理退費之情形，而本案實際第二期工程金額確
    有減縮而減少費用1萬8510元，僅因上訴人係分期繳納故未
    辦理退費等語。然依公私場所固定污染源申請空氣污染防制
    費減免辦法第五條二項之規定，減免金額＝實際應收費額×
    粒狀污染物防制效率＝各項防制措施權重×防制效率，依此
    可知減免金額之多寡與防制措施及其效率攸關，與工程款減
    少無關，上訴人此部分主張亦無可採。
(三)、關於剩餘土處理費3,610,673元之爭點部分：
  1.上訴人主張：被上訴人於90年9月12日召開研商會指示，廢
    土應堆置合法棄土場，顯已逾雙方契約之約定，上訴人為配
    合被上訴人之要求，只得依該指示辦理，其因此而增加土方
    處理、勞工安全衛生設備管理費、包商利潤管理費、承包商
    品質管制作業費、營業稅等共3,610,673元，自無由被上訴
    人負擔，且系爭工程廢土運棄之單價只為土方運輸費用，並
    無剩餘土處理之費用，依系爭契約第三條「... 詳細表附後
    ，如有增減按照實際數量結算」約定、締約過失及情事變更
    之原則，上訴人自得請求被上訴人給付此部分之處理費。然
    上訴人運至金中山窯業股份有限公司或建中工程股份有限公
    司堆置之廢土部分，因上訴人未依約將殘餘土傾倒於合法之
    場所，已違反兩造契約之約定，上訴人自無從請求此部分增
    加之剩餘土處理費應由被上訴人負擔。至搬運至合法棄土場
    ：建箇建設開發有限公司計11萬8117立方米之廢土部分，被
    上訴人抗辯稱：本件係總額決標，處理費已涵括在契約總價
    承攬之額度內，上訴人即不得再為請求等語。雖上訴人又以
    縣府於招標時，單價分析表只有廢方頃卸卡車的項目，並不
    包括廢土處理費在內，據以主張此部分之處理費，非契約承
    攬之計價範圍，故上訴人得另行請求。然該單價分析表，係
    縣府依廠商總價承攬所投之標價，依標比計算而來，此業據
    被上訴人陳述在卷（本院卷三第142頁）；故不能僅以單價
    分析表係以「頃卸卡車費」為名，即謂運棄費係單指頃、卸
    卡車之費用而已。
  2.次按，本件承攬合約，依彰化縣政付工程投標須知之約定，
    係屬總價承攬（投標須知，參見彰化縣府呈送之合約書副本
    ）；兩造於施工規範總則第四條又明定：「乙方（指上訴人
    ）應親到施工地點，…對於取土及棄土之地點及搬運距離、
    工程所需之時間施工步驟先後順序及其他與工程有關之事項
    ，皆應調查清楚，如於開工後發生任何事端、意外阻礙損失
    等，概由乙方自理，與本局無涉。」（見施工規範總則第一
    項）；另施工規範總則第二十頁第二條亦明示「所有開挖餘
    土須運至甲方監工人員指定之位置廢棄、並需予以整平，如
    擅自堆放不當地點而需再度搬移時，其費用概由乙方自理」
    ；可見本工程之運棄費，依兩造間合約之約定係包括運至棄
    土地點及整平之處理費用在內，上訴人主張：契約並未約定
    處理費，上訴人係因被上訴人之指示而增加此部分之處理費
    ，依民法第二百四十五條之一締約過失、同法第二百二十七
    條之二第一項情事變更原則及第四百九十條、四百九十一條
    之承攬關係，請求被上訴人給付此部分費用，尚無足採。抑
    有進者，系爭契約第三條雖有「如有增減，按照實際數量結
    算」之規定，惟其後又緊接載明「但未經甲方（按指被上訴
    人）同意者，不在此限」，本件剩餘土處理費依契約所定既
    包括於廢土運棄費，被上訴人復不同意支付此部分之費用，
    則上訴人依系爭契約第三條為據，請求被上訴人給付剩餘土
    處理費3,610,673元，亦屬無理由。再政府機關為確保契約
    之公平性，於契約第三條約明倘工程確有追加之情形，應向
    被上訴人提報並經被上訴人同意，方允按實際數量計算，於
    契約第十條又約定：上訴人對本契約附件各施工說明書以及
    相關補充說明書的內容應充分了解並切實執行。如有疑義，
    乙方應在實施前先向甲方提請澄清，已賦與上訴人異議及釋
    疑之權限及機會，是契約第三條之約定並無明顯不公平之處
    ，難謂係屬民法第二百四十七條之一之無效約款，附此敘明
    。
(四)、關於開挖安全措施費6,192,483元之爭點部分：
  1.上訴人主張：上訴人於現場施工開挖時發現系爭工程之地質
    為軟弱之泥土層，含水量甚高，無法點井抽水穩定地質，開
    挖深度至3公尺即產生滑動及崩塌，為符合營造安全衛生設
    施標準第五章第六十四條第一款、第七十一條之規定，乃報
    告監造人之朝泰公司，並聲請被上訴人辦理增加全線擋土牆
    及橋樑基礎開挖安全措施（鋼鈑樁）數量以配合實際需要，
    但被上訴人以擋土排水施工說明書第一條「投標廠商應切實
    查勘工地，充分了解當地情形，依實際需要妥予研究擋土及
    排水方法，除設計圖上有規定必須使用鋼鈑樁擋土者，其餘
    由投標廠商視實際需要選用妥善施工方法投標時，應將所需
    全部費用列入施工費用，得標後不得以任何理由加價」約定
    為由，不同意上訴人之聲請，惟被上訴人係政府機關對上述
    相關建築法規規定應深為知悉，且被上訴人為工程設計時，
    應已查勘工地充分了解當地情形，應知悉其餘區段土質為軟
    弱之泥土層，含水量甚高，但系爭工程施工圖卻只就周邊建
    物及橋樑列有安全措施，至其餘區段則未設計安全措施，復
    未提供地質鑽探資料以供廠商瞭解地質狀況，致使上訴人信
    賴其餘區段並無設置鋼鈑樁之必要而訂立系爭契約，故被上
    訴人就上開重要事項於契約未成立前能告知，應告知而不告
    知承包商，依民法二百四十五條之一規定顯然違反誠實及信
    用方法，因而所致之損害，契約成立後上訴人仍得適用同法
    第二項請求被上訴人賠償。此外，系爭契約第三條前段「全
    部工程總價88,900,000元整含5%稅率，如有增減按照實際數
    量計算」亦有明文約定，故此部分之請求，得以民法第二百
    四十五條之一請求被上訴人賠償，併得依系爭契約第三條前
    段或民法第二百二十七條之二之規定，請求被上訴人給付工
    程款。又系爭契約屬定型化契約，若依擋土排水施工說明書
    第1條約定及系爭契約第三條但書規定「但未經甲方即被上
    訴人同意不在此限」，則系爭工程設計圖不論被上訴人有無
    故意或過失，將設計不當之責任加諸於上訴人已有悖誠信原
    則，且設計之初縱認不必於其餘區段設置鋼鈑樁，但為避免
    施工中確有需要加設鋼鈑樁，為規避被上訴人之責任，而訂
    立上開說明書第1條之約定，顯將其責任加重於上訴人，且
    對上訴人有重大不利益，上開約定顯失公平，依民法第二百
    四十七條之一之規定及誠實信用原則，該約定應無效，則上
    訴人所增設之其餘區段鋼鈑樁所支出之費用6,192,483元，
    自得請求被上訴人給付等語。被上訴人則辯稱：依擋土、排
    水施工說明書及施工規範總則第十條約定，皆於上訴人投標
    前被上訴人即已盡告知義務，上訴人投標時即應將可能增設
    費用列入總價投標，不應低價搶標後再想盡方法要求被上訴
    人追加。又上訴人於開工後向被上訴人反應工區地質軟弱，
    要求追加開挖安全措施費，被上訴人已於91年1月10日以府
    工水字第0910006090號函送系爭工程修正施工預算書（含變
    更設計）於上訴人，變更設計中已合理追加455公尺長鋼鈑
    樁計，用以增設現場合理且確實有安全之虞之工區段，並非
    如上訴人所言將設計不當及規避責任加諸於上訴人，並無民
    法第二百四十五條之一及同法第二百二十七條第二項之情形
    等語。
  2.經查，上訴人主張系爭工程有全面施作鋼鈑樁之必要，並舉
    證人即信霆有限公司辛○○、勝億工程有限公司壬○○為證
    。然證人辛○○固於原審證稱：伊有為上訴人施作鋼鈑樁工
    程，且因土質鬆軟，必須一路施作才不會坍塌下來，施作長
    度約兩千多公尺，有些是在合約內，有些是在合約外，圖示
    也有標示（原審卷二第111-112頁）；然證人壬○○則證稱
    ：當時開挖工地附近的房子，還有田地有塌陷之危險，所以
    去施作鋼鈑樁工程，施作地點在花壇附近，施作長度約八百
    公尺，伊施作地點與辛○○施作之地點相近，之前是信霆公
    司在做，停工復工後上訴人再找我們公司去做，伊不清楚施
    作地點有無在上訴人承包之合約範圍內等語無訛（原審卷二
    第112-113頁）；是勝億公司既接續信霆公司之後而施作鋼
    鈑樁，倘信霆公司確已施作兩千多公尺，再加上勝億公司施
    作之八百多公尺，總長度已逾上訴人所主張鋼鈑樁之實際數
    量2620.36公尺及其自行施作之總長度2151.1公尺（見原審
    卷一第20頁），究竟實情如何，已非無疑。至信霆公司於93
    年2月24日所出具之聲明書及材料出入單（參原審卷二第134
    -146頁），其上既無鋼鈑樁廠商之印章，亦無被上訴人或監
    造人員之檢驗核章，且依聲明書之記載，各該材料出入單所
    載之鋼鈑樁總數量係935片，按每片0.4公尺計，總長度僅
    374公尺，信霆公司雖稱經該公司重複使用之打拔數量為247
    3.1公尺，但係其片面之主張，無證據足以證明為真，自難
    採信。
  3.再查，上訴人雖又提出自行施作鋼鈑樁之距離及施作地點之
    附圖資為上訴人有全區施作鋼鈑樁之依據。然本工程前後辦
    理三次估驗付款，上訴人提出請款之鋼鈑樁完成數量經監造
    單位核章之各期估驗計價資料（參原審卷一第111～118頁）
    ，且經被上訴人派員估驗查證者，並未超出上訴人給付之範
    圍（即1041公尺），此有各期估驗明細表可證。參諸本件工
    程監造日報表（見原審卷二第170-198頁）上關於三十四項
    「開挖安全措施費」變更後之數量及每日累計實做之鋼鈑樁
    數量亦僅1041公尺，至於上訴人於原審所提出之施工照片（
    參原審卷一第166-180頁），均屬片面、零星之施工照片，
    不足以證明上訴人實際施作之情況及其數量為何。至於上訴
    人於起訴狀固又援引營造安全衛生設施標準第五章第六十四
    條第一款、第七十一條條款之規定，據為本件有全線施作擋
    土支撐即鋼鈑樁之必要。惟營造安全衛生設施標準第六十四
    條第一款之規定：「雇主僱用勞工以人工開挖方式從事露天
    開挖作業，其自由面之傾斜度，應依下列規定辦理一、由砂
    質土壞構成之地層，其開挖面之傾斜度不得大於水平一、五
    與垂直一之比（三十五度），其開挖高度應不超過五公尺…
    。」核其條文，乃針對以人工開挖方式從事露天開挖，其傾
    斜度及開挖高度所為之限制規定，並未規定於此情形務須設
    置安全措施，且該條之「人工開挖方式」與本件工程係採機
    械施工之情形亦有不同，故難逕行適用於本案，至營造安全
    衛生設施標準第七十一條固規定：「雇主僱用勞工從事露天
    開挖作業，其垂直開挖最大深度應妥為設計，如其深度在一
    、五公尺以上且有崩塌之虞者，應設擋土支撐…」但該條係
    以「垂直開挖」為規範對象，與本件工程設計係採自然邊（
    斜）坡開挖方式有別，是二者之工法既有不同，自不能類推
    適用於本案。
  4.況查，上訴人於開工後，曾向被上訴人反應工區地質軟弱，
    要求追加開挖安全措施費，被上訴人已於91年1月10日以府
    工水字第0910006090號函送本工程修正施工預算書（含變更
    設計）於上訴人（參原審卷一第108-110頁）並追加455公尺
    長鋼鈑樁計114萬2960元之工程款用以增設鋼鈑樁，且本件
    工程合約，就開挖方法之原設計，係就必要之位置如橋樑及
    建築物附近設計鋼鈑樁，於施工中因上訴人主張追加鋼鈑樁
    數量，被上訴人亦已就實際需要審查後同意追加，至其餘之
    部分，並無設置鋼鈑樁之必要，上訴人如全面施打鋼鈑樁（
    被上訴人否認有全面施作）係其個人之替代工法，非契約必
    須之施工項目，自不責由被上訴人負擔等情，業據被上訴人
    訴訟代理人即水利工程科科長甲○○陳述在卷（本院卷四第
    6-7頁反面）；依兩造間施工規範總則「擋土、排水施工說
    明書」第一條之約定：「投標廠商應切實查勘工地，充分了
    解當地情形，依實際需要妥予研究擋土及排水方法，除設計
    圖上有規定必須使用鋼鈑樁擋土者，其餘由投標廠商視實際
    需要選用妥善施工方法投標時，應將所需全部費用列入施工
    費用，得標後不得以任何理由加價」，系爭工程合約第六條
    亦明定：上訴人應依據設計圖施工圖樣及施工規範與說明書
    負責施工之義務；另施工規範總則第十條約定「臨時擋排、
    抽水設施設計圖上所標示之臨時設施位置及長度，僅供參考
    ，乙方應詳查實地妥予計畫，在配合施工需要及不妨礙工程
    施工及安全需要原則下設置該措施，並應於完工後拆除之…
    。」此皆為上訴人於投標前所得悉，並為契約條款之一部分
    ，對兩造原則上均有拘束力。而上訴人縱因本件工程地質狀
    況複雜，非投標當時所能預見，於實際施工發現現場地質條
    件有異，亦應即報告業主，俟被上訴人會勘後，再決定是否
    繼續施作或採其他之替代工法，然本件上訴人雖曾於89年11
    月21日以健工字第94號函朝泰公司及被上訴人：因工區土質
    軟弱，施工需要請辦理追加全線擋土牆及橋樑基礎開挖安全
    措施，但經朝泰公司於89年12月1日以朝字第1203號函覆：
    依工程慣例空曠地區不設安全措施費用，僅臨建物及橋樑才
    予設計鋼鈑樁，因此依契約條文不宜追加開挖安全措施；（
    見原審卷三第279頁），上訴人即未再提出請求，更未經報
    請被上訴人核可或提出申訴、辦理暫停工，俟取得結論共識
    後再辦理復工，而逕行於空曠之地區施作鋼鈑樁，無乃其單
    方就施工方法之選擇，未必符合工程之需求，依前開條文規
    定，尚難遽令被上訴人負擔該部分之損失及支出。
  5.至證人己○○於原審雖證稱：上訴人施作之鋼鈑樁數量超出
    合約很多（原審卷一第162頁），但其證詞與該公司核章之
    各期估驗計價資料所載不符，另朝泰公司於原審94年9月20
    日函文略以：「（11）本工程地質複雜，非承包商投標時所
    能預見，承攬人必須於施工前依施工程序先試點井之效果再
    進而施作或採取必要之措施，但上訴人未依程序先施做試點
    井，擅自更改使用鋼鈑樁，於估驗時亦未能提供明視丈量，
    完工後工地實況已不復存在，亦無法查驗是否合乎要求，有
    違契約估驗給款辦法…（14）根據本工程設計圖樁號（如附
    圖證十二）之新建擋土牆位於舊河道行水區，擋土牆背後為
    中空並不需開挖何來為崩塌及人員安全而需鋼鈑樁。（15）
    …經查證施工中留存之照片（證十三）並未施打鋼鈑樁，因
    此承包商所稱全線施打鋼鈑樁並非屬實…（16）依行政院公
    共工程委員會施工規範第02256章臨時擋土支撐工法1.3.2條
    （1）之規定提送有關臨時擋土支撐工法之施工程序及計算
    書並詳細說明擬採用臨時擋土支撐工法之安排形式及工法。
    （2）廠商所提之支撐計畫須經機關（或監造單位）核准後
    方可進行進行施工，（17）系爭工程工址位於空曠地區之臨
    時措施（鋼鈑樁）並非屬必要之措施，純屬地質特殊區亦可
    以階梯式開發克服…如仍無法施做時亦應遵守工務行政程序
    辦理以求公允」（原審卷三第219頁～220頁），可見上訴人
    主張之全線施作鋼鈑樁及其必要性，已為朝泰公司所否認，
    是在無監造單位之丈量、查驗下，自難單憑己○○之證詞即
    採為上訴人有利之認定。
  6.更查，系爭工程除合約約定（含變更設計）施作鋼鈑樁之區
    段外，並無全面施作鋼鈑樁之必要，且依評估結果在左幹線
    7k＋431～7k＋442、7k＋500～7k＋792.8（A-2鑽孔分區）
    、右幹線7k＋601～7k＋760、右幹線7k＋7701～7k＋800（
    A-3鑽孔分區）、左幹線8k＋049.7～8k＋235、左幹線8k＋
    2654～8k＋332.1以及右幹線8k＋100～8k＋160（A-5鑽孔分
    區），共計805.2公尺範圍依原設計即可進行斜坡開挖，不
    需施作鋼鈑樁等擋土措拖；至右幹線A-1、A-4、A-6分鑽孔
    分區，共計952.3公尺範圍，依照原設計其斜坡明挖的邊坡
    穩定性安全係數可達1.0以上，無開挖邊坡穩定之慮，但是
    不符合設計規範要求，應評估合宜之替代工法，在該區採用
    降挖2.0m後，重新分析即可符合安全之要求，再依原設計V
    ：H＝2：1斜坡開挖方式之替代工法即可進行施工，根據邊
    坡穩定分析結果，潛在破壞範圍寬約5.0m以內，估算將潛在
    破壞範圍5.0m區域之表土層降挖2.0mm，共約952.3×5.0×
    2.0＝9523立方米，位石笱排水改善工程第八期工程合約書
    」合約單價挖方每立方米8.93元，回填單價每立方米20.09
    元，故替代方案之費用為（8.93＋20.09）×9,523＝276,35
    7.5元（未稅）；另依據被上訴人提供之石笱排水改善工程
    （第八期）第一期估驗計價之施工紀錄亦顯示現場並未施作
    鋼鈑樁之事實，業據台灣省大地工程技師公會鑑定屬實，有
    該公會96年2月12日（95）省大地鑑字第3號鑑定報告書在卷
    可稽。是該鑑定報告，既由大地工程技師公會實地就系爭工
    程工區配設六個鑽探孔詳作地質調查，就整體工程分別進行
    開挖邊坡穩定性分析後，分區說明是否有施作鋼鈑樁之必要
    ，於安全係數無法符合規範要求之工區，又另行鑑定提出適
    宜之替代方案，並計算出可行替代方案之費用為何，其鑑定
    結果自具有相當之專業性及可信度，應足採信。
  7.至另一份鑑定報告即台灣省土木技師公會所為之鑑定報告雖
    認：本案於合約約定設施鋼鈑樁路段以外之其他區段有施設
    鋼鈑樁之必要云云，固有該公會93年8月27日（93）省土技
    字第3922號鑑定報告書足憑，惟其鑑定結果第三點略謂：本
    案根據玖、安全評估第二項評估在合約約定設定鋼鈑樁路段
    以外之其他區段YSP-II型鋼鈑樁約需總長度為3192.1公，費
    用為801萬8555元，與上訴人於原審陳報之自行施作之總長
    度2151.1公尺及請求之費用已有不符，且其鑑定報告第玖項
    、安全評估第一點採用外加荷重500kg/m條件，然所謂之500
    KG/M係台灣省士木技師公會假設之參數，且本件契約係採緩
    坡方式開挖，施工之機具可於適當之地方迴轉操件而無須於
    開挖土坡之上方操作挖土機，且坡頂外係私有土地，不容侵
    占使用，以外加荷重進行評估，未必符合本件工程契約之實
    際情況。至其鑑定報告第三點固引用勞工安全衛生標準法之
    規定略以「雇主僱用勞工以人工開挖方式從事露天開挖作業
    …」等語，但與本件工程係採用挖土機開挖方式為原則尚有
    不同，且其鑑定係依現地測得之地水位，以地表1.5公尺之
    水位進行土質鑽探分析，並據以進行邊坡穩定安全分析，然
    本件工程於設計之初，即事先慮及地下水位影響邊坡穩定之
    安全因素，故於設計圖說編列90點井抽水，此有本院調閱之
    設計圖說可資對照，且本件工程為因應地下水之問題，已特
    別編列「排水器」、「抽排水費（含移水路）」之項目，金
    額各為78,296.86元及719,998元（見原審卷一第110頁正、
    反面），另施工規範第3.2.1（3）亦明定：「開挖工作進行
    中，應隨時保持良好之排水狀況，不得有積水之現象」，台
    灣省土木技師公會前開鑑定報告疏未考慮本件工程已編列抽
    水費用及契約所定之地下水位條件，亦未考慮除鋼鈑樁之外
    ，有無其他適宜之替代工法，逕認有全面施打鋼鈑樁之必要
    ，自已失之簡略，故為本院所不採。雖上訴人又以大地技師
    公會鑑定在後，主張其鑑定不足採。然本件工程於91年5月
    29日即已竣工，現場之排水溝護岸已施作完成，鋼鈑樁等臨
    時性擋土措施已不復存在，此為兩造所不爭執，並經朝泰公
    司函述在卷（原審卷三第280頁），故無論台灣土木技師公
    會或大地技師公會之鑑定均係事後所為，在無其他佐證下，
    故不能單以鑑定時間在後，即否認大地技師公會鑑定報告之
    專業及可信性，此外上訴人又未能舉證說明該鑑定報告有何
    違誤之處，其空言否認，尚無足採。
  8.次查，上訴人雖又主張：被上訴人事前未做地質鑽探，有違
    誠信原則，應負締約過失之責云云。然本件於投標前雖未做
    地質鑽探，但上訴人依施工前依施工程序先試點井之效果再
    進而繼續施作或報告業主採取必要之措施，實際被上訴人因
    應工程之需要，亦曾於91年1月10日以府工水字第091000609
    0號函修正施工預算書（含變更設計），並追加455公尺長鋼
    鈑樁費用，就超出契約（含變更設計）範圍以外之區段，依
    台灣省大地技師公會之鑑定結果復無施作鋼鈑樁之必要，其
    縱有損害之發生，與被上訴人有無做地質鑽探亦屬無涉，上
    訴人主張被上訴人未盡告知義務，違反誠實及信用方法云云
    ，尚與事實不符，其依締約過失及情事變更原則請求被上訴
    人給付此部分之費用，自無足採。又依系爭契約第三條約定
    ：工程總價如有增減，按照實際數量結算，惟需經被上訴人
    同意，已如前述，上訴人此部分請求開挖安全措施費高達6,
    192,483元，於決定全區使用鋼鈑樁，既未經報請監造單位
    或被上訴人之同意，於施工期間亦未報請監造單位估驗、查
    核，乃於工程完成，鋼鈑樁已移除不復存在之情況下，逕依
    系爭契約第三條之規定，請求被上訴人同意給付此部分之費
    用，洵屬無據。再依大地技師公會之鑑定結果，本件既無全
    面施打鋼鈑樁之必要，就設計不當之部分，除鋼鈑樁之外又
    有其他更適宜之工法可資取代，被上訴人就超出契約範圍（
    即1041公尺）以外之部分，復未同意上訴人施作，則上訴人
    就此部分之請求，自屬無稽。
  9.再按，依照當事人一方預定用於同類契約之條款而訂定之契
    約，為左列各款之約定，按其情形顯失公平者，該部分約定
    無效：一免除或減輕預定契約條款之當事人之責任者。二加
    重他方當事人之責任者。三使他方當事人拋棄權利或限制其
    行使權利者。四其他於他方當事人有重大不利益者，民法第
    247條之1定有明文，而該條文為88年4月1日增訂，係鑑於我
    國國情及工商發展之現況，經濟上強者所預定之契約條款，
    他方每無磋商變更之餘地，為使社會大眾普遍知法、守法起
    見，乃於本法中列原則性規定，明定附合契約之意義，並為
    防止此類契約自由之濫用及維護交易之公平，列舉四款有關
    他方當事人利害之約定，如按其情形顯失公平者，明定該部
    分之約定為無效。是民法第二百四十七條之一第二款所謂：
    「加重他方當事人之責任者」，及第三款所謂：「使他方當
    事人拋棄權利或限制其行使權利者」，應係指一方預定之該
    契約條款，為他方所不及知或無磋商變更之餘地，始足當之
    。而該法條所稱「按其情形顯失公平者」，則係指依契約本
    質所生之主要權利義務，或按法律規定加以綜合判斷，有顯
    失公平之情形而言（最高法院96年度台上字第684號判決意
    旨參照）。本件上訴人係以承包工程、營繕工程為其經營業
    務，以其所經營業務與被上訴人簽訂工程契約書，就契約條
    款理會詳細審閱，以瞭其於合約之權利義務，倘認條款對其
    不利，亦可拒絕簽約，且對系爭契約第三條及擋土排水施工
    說明書第一條約定，亦非無磋商、變更之餘地，否則被上訴
    人何以修正預算並追加並追加455公尺之鋼鈑樁費用，是依
    上開說明，尚難認系爭契約係被上訴人一方預定契約之條款
    且顯失公平，自無民法第二百四十七條之一之適用，故上訴
    人主張擋土排水施工說明書第1條約定及系爭契約第三條但
    書約定，顯將其責任加重於上訴人，且對上訴人有重大不利
    益，上開約定顯失公平，依民法第二百四十七條之一之規定
    及誠實信用原則，該約定應無效云云，亦屬無據，不應採信
    。
  10.綜上，上訴人就其主張系爭工程有全線施打鋼鈑樁之必要性
    及其實際施打之數量，舉證既仍有不足，依台灣省大地技師
    公會鑑定結果，本件工程又無全面施作鋼鈑樁之必要性，則
    上訴人逕以被上訴人事前未做地質鑽探，有違誠信原則，併
    依締約過失、情事變更原則及工程合約第三條之規定，請求
    被上訴人給付高達六百餘萬元之安全措施費，洵屬無據。
(五)、關於停工損失3,318,531元之爭點部分：
  1.上訴人主張：工程進行中因可歸責於被上訴人之事由致停工
    者共3次，第一次停工為89年7月13日至89年10月19日計99天
    ，第2次為90年6月19日起，計停工179天，第3次為91年4月9
    日起計停工38天，合計共停工316天，此為被上訴人所不爭
    執，並有上訴人提出朝泰公司90年6月15日90朝字第0615號
    函、被上訴人90年8月23日90彰府工水字第133618號函、90
    年7月23日90彰府工水字第108457號函、91年4月25日府工水
    字第09100767780號函為據（原審卷一第52-57頁），堪信為
    真正。
  2.次查，就三次停工原因互推責任之歸屬，上訴人主張；第一
    次係因施工區間發現用地徵收、地上物查估未完成，且用地
    鑑界地政事務所於89年10月19日始完成，而依據彰化縣政府
    89年10月19日89彰府工水字第189722號函，須以鑑界成果圖
    做為施工依據。第2次停工係因地上物補償費作業尚未完成
    ，工程要徑作業無法進行，第3次停工則因辦理第2次變更設
    計須俟水利署同意變更設計，故上訴人之停工純係可歸責於
    被上訴人之事由所致，被上訴人則否認並抗辯稱：第1次停
    工原因之一係地政事務所未完成用地鑑界，而契約估價表之
    工程施工項目第14項中已清楚編列「放樣費及用地鑑界測量
    費」，非上訴人所辯稱只有施工中之測量技術工費用（放樣
    費），實際上另含有地政事務所用地界之測量費在內，因此
    鑑界係上訴人須洽地政事務所辦理契約工作之一，若因此造
    成無法施工，則係可歸責於上訴人之因素，自無再向被上訴
    人求償之理由。第3次停工係為辦理第2次變更設計所致，而
    該變更設計原因皆係地方民意及當地住戶要求，經上訴人函
    知被上訴人要求辦理停工，上訴人並請求變更設計核准後，
    再行復工，故來函要求被上訴人停工及變更設計者，皆係上
    訴人，上訴人豈可將停工之責任歸責於被上訴人等語。
  3.本院查，系爭工程第一次係因施工區間發現用地徵收、地上
    物查估未完成，在未完成土地徵收前經多次與地方協調請同
    意先行施工，但均未獲同意，且用地鑑界地政事務所於89年
    10月19日始完成，故請求不計日曆天展延工期計九十九天，
    業據朝泰公司90年6月15日90朝字第0615號函示明確、另同
    函第四項亦註明「有關石笱排水改善工程（第八期）因秀水
    、花壇鄉公所漏查估用地及地上物尚未發放補償費以致無法
    繼續施工，貴府儘速趕辦，以免延誤工期」足見第一次之停
    工原因係因估用地未全數查估、徵地及補償金作業未完成所
    造成，而系爭契約為承攬契約，被上訴人為定作人，上訴人
    為承攬人，被上訴人將系爭工程交由上訴人承攬，本應先行
    將系爭工程之徵用土地之範圍及指界釐清界址後始交由上訴
    人承攬，豈有要求上訴人自行洽地政事務所辦理土地鑑界之
    理？至上訴人雖領用之「用地鑑界測量費」，但此鑑界測量
    應係指施工中之測量，非如上訴人所稱係指鑑界之測量，此
    由朝泰公司前函說明二、第二項次關於「列入或不列入工期
    原因」一欄亦註明「用地鑑界…依據彰化縣政府89年10月19
    日89彰府工水字第189722號函鑑界成果圖作為施工依據」益
    足證明：徵收、用地之鑑界，應屬被上訴人之權責，未可究
    責於上訴人。
  4.至第2次停工係因地上物補償費作業尚未完成，工程要徑作
    業無法進行，第3次停工則因辦理第2次變更設計須俟水利署
    同意變更設計等情，亦有被上訴人90年8月23日90彰府工水
    字第133618號函、90年7月23日90彰府工水字第108457號函
    、91年4月25日府工水字第09100767780號函為據，而地上物
    之補償發放，係屬行政機關之權責事項，非關上訴人，而本
    件工程之所以變更設計即第三次停工，又係因民眾及民意代
    表要求被上訴人就系爭工程辦理變更設計，經被上訴人於91
    年2月20日通知將於91年2月27日前往工地現場勘查，勘查後
    被上訴人函求上訴人評估，嗣因民眾陳情變更設計案辦理變
    更設計尚未完成，及因變更設計將需遷移電信、電力及自來
    水管線，造成工期延誤，上訴人始函請被上訴人辦理工期展
    延之事實，亦有被上訴人91年2月20日府工水字第091003110
    10函、91年3月4日府工水字第09100379400號函、91年3月26
    日府工水字第09100526140號函、91年4月10日府工水字第
    09100643840號函、91年5月15日府工水字第09100899720號
    函及上訴人91年3月22日（91）健工字第07號函、91年4月9
    日（91）健工字第10號函在卷可憑，可見第三次停工係因被
    上訴人為回應民意要求，而同意變更設計，致造成工期延誤
    ，要屬無疑，則被上訴人既同意民眾及民意代表要求變更設
    計，造成工期延誤，自屬可歸責被上訴人，是其辯稱：係上
    訴人來函要求停工及變更設計，而可歸責於上訴人云云，顯
    與事實不符，不足採信。
  5.基上，上開三次停工皆係可歸責於被上訴人，如造成上訴人
    損失，被上訴人自應負損害賠償責任。至上訴人此部分雖請
    求下述之各項損失：員工薪資1,790,666元，伙食費94,800
    元，例費33,326元，臨時工柵及倉庫租費115,972元，工程
    保險費39,308元，工地安全維護費115,972元，環境衛生維
    護費57,986元，勞工安全衛生設備管理費731,761元，履約
    差額保證金之手續費338,740元，合計共331萬8531元，除其
    中工地安全維護費115,972元為被上訴人所不爭執，及履約
    保證金手續費338,740元之部分，上訴人因契約原定之完工
    日期，因故展延期間，且因被上訴人於工程竣工後，遲至92
    年2月10日始發文上訴人結案，致又衍生差額手續費7萬元，
    總計補繳履約及差額保證手續費共33萬8740元，此有台中商
    業銀行98年5月11日回函及92年6月16日手續費證明書影本為
    憑（原審卷一第165頁，本院卷四第153-158頁），系爭工程
    又已於91年5月29日完工並經被上訴人驗收在案，則上訴人
    以停工期間非締約時所能預料，依情事變更請求被上訴人給
    付此部分支付之手續費及工地安全維護費，自屬有據。至其
    餘員工薪資、伙食、電話、電費等費用，因停工期間之工地
    ，與施工中之情形有別，本件現場係位於郊外之農業區大部
    分均封閉，於上訴人於89年7月11日第一次申報停工，至89
    年11月1日正式申報動工，於動工之前，實際上並未從事本
    件工程之施作，上訴人亦無任何機具、人員進騅工區，其員
    工薪資及伙食、電話費及電費，難以證明係供本件工程之用
    ，且其所提出之支出費用明細（含憑證明細）、職工薪食伙
    食津貼領款單係上訴人單方製作之文書，其起迄期間及計算
    依據為何，是否因本件工程延長工程所必要之支出，均無其
    他之佐證足以證明，自難遽採，至其餘之安全衛生設備管理
    費、環境衛生費、例費、臨時工柵及倉庫租費，工程保險費
    ，並無證據足以證明上訴人確已支出或受有可損失，乃逕依
    合約項目之計價作為其賠償之依據，並謂此部分係依合約規
    定計價，無需另付證明，自無足採。況本件工程曾辦理第二
    次修正施工預算書，上訴人亦未主張有何停工之損失而請求
    追加工程預算，是上訴人除工地安全維護費115,972元及履
    約保證金手續費338,740元之部分請求有理由，其餘請求均
    屬無據，應予駁回。
捌、綜上所述，上訴人本於情事變更原則，請求被上訴人給付停
    工損失之(一)工地安全維護費115,972元及(二)履約保證金手續
    費338,740元，及均自起訴狀繕本送達翌日即92年7月30日起
    至清償日止，按年息5%計算之法定遲延利息，並無不合，應
    予准許，至其餘之請求，包括被上訴人扣減之廢土運棄費
    3,850,036元、空污費164,843元及剩餘土處理費3,610,673
    元、開挖安全措施費6,192,483元、停工損失之員工薪資1,
    790,666元，伙食費94,800元，例費33,326元，臨時工柵及
    倉庫租費115,972元，工程保險費39,308元，環境衛生維護
    費57,986元，勞工安全衛生設備管理費731,761元，則皆屬
    無據，應予駁回。原審判決就前開履約保證金手續費338,74
    0元部分，逕以上訴人未提出證明據以駁回，自有未洽，上
    訴意旨指摘及此，請求原判決此部分不利之判決予以廢棄改
    判，洵屬有理由，爰將原判決此部分予以廢棄，並判決如主
    文所示，又此部分所命給付之金額未逾150萬元，本院判決
    後不得上訴第三審而告確定，無宣告假執行之必要，原審就
    此部分駁回假執行之聲請（理由雖有不同，結論則無二致）
    ，核無不合，上訴意旨請求併宣告假執行為無理由，應予駁
    回其上訴。至上訴人其餘上訴則無理由，應予駁回。另原審
    就工地安全維護費11萬5972元之本息部分，判命附帶上訴人
    如數給付並依職權宣告假執行並無不合，附帶上訴意旨以：
    停工之原因非可歸責於被上訴人，原審判令被上訴人應給付
    上訴人工地安全維護費為無理由，求予將此部分不利於被上
    訴人之部分予以廢棄改判，亦屬無據，併予駁回。
玖、末查，就本件有無全區施打鋼鈑樁之必要及有無其他之替代
    工法，業經原審囑託台灣省大地技師公會鑑定明確，且系爭
    工程自91年間完工迄今已逾七年，其間歷經多次颱風、雨水
    之侵蝕，地質之情形已有不同，自無再送請第三單位鑑定之
    必要。至台灣省大地技師公會及土木技師公會之鑑定報告，
    何者為可採，何者為不可採，業經本院詳敘如前，自無再送
    請內政部公共工程委員會依書面鑑定之必要，是本件事證已
    臻明確，兩造其餘攻擊防禦及證據調查，均與本案之判斷不
    生影響，自無庸一一審酌、論列，併此敘明。
據上論結：本件上訴為一部有理由，一部無理由，附帶上訴為無
理由，依民事訴訟法第四百四十九條第一項、第二項、第四百五
十條、第七十八條、第七十九條、判決如主文。
中    華    民    國    98    年    7     月    14    日
                民事第二庭    審判長法  官  邱森樟
                                    法  官  翁芳靜
                                    法  官  謝說容
以上正本係照原本作成。
上訴人得上訴。
被上訴人不得上訴。
如對本判決上訴，須於收受判決送達後20日內向本院提出上訴書
狀，其未表明上訴理由者，應於提出上訴後20日內向本院提出上
訴理由書（須按他造人數附具繕本）。
上訴時應提出委任律師為訴訟代理人之委任狀。具有民事訴訟法
第466條之1第1項但書或第2項之情形為訴訟代理人者，另應附具
律師及格證書及釋明委任人與受任人有該條項所定關係之釋明文
書影本。
                                    書記官  呂安茹
中    華    民    國    98    年    7     月    15    日
                                                      Ｍ


司法院資訊處製作；財團法人民間司法改革基金會備份。
